ACORDAO-COMPLETO-2400627

ACÓRDÃO 903/2020 ATA 12/2020 - PLENÁRIO

VISTOS, relatados e discutidos estes autos, referentes à auditoria realizada no Contrato de Repasse 36.550/2012, que tem por objeto a construção da cadeia pública masculina de São Luís Gonzaga do Maranhão (MA) .
ACORDAM os ministros do Tribunal de Contas da União, reunidos em sessão do Plenário, ante as razões expostas pela relatora, e com fundamento no art. 1º, II, e 38, I, da Lei 8.443/1992 e art. 169, V, do Regimento Interno, em:
9.1. acatar as razões de justificativa apresentadas pelos responsáveis Marco Aurélio Simões Coelho, Regina Célia Barbosa Ribeiro e Rafael Velasco Brandani; 
9.2. acatar parcialmente as razões de justificativa apresentadas pelos responsáveis Fabiano Leite Campos, Mauro Sérgio Muniz dos Santos e Murilo Andrade de Oliveira, sem, contudo, imputar-lhes multa, em vista da baixa relevância das falhas remanescentes; 
9.3. dar ciência desta deliberação ao presidente da Comissão de Fiscalização Financeira e Controle da Câmara dos Deputados, em complemento ao atendimento da Solicitação do Congresso Nacional de que trata a Proposta de Fiscalização e Controle 177/2014, à Secretaria de Administração Penitenciária do Estado do Maranhão e ao Ministério da Justiça e Segurança Pública;
9.4. arquivar este processo.

Auditoria realizada, em atendimento a Solicitação do Congresso Nacional, em contrato de repasse que tem por objeto a construção da cadeia pública masculina de São Luís Gonzaga do Maranhão (MA).

entidades/órgãos do Governo do Estado do Maranhão.

3. Responsáveis: Fabiano Leite Campos (CPF XXX.168.173-XX), Marco Aurélio Simões Coelho (CPF XXX.518.883-XX), Mauro Sérgio Muniz dos Santos (CPF XXX.525.343-XX), Murilo Andrade de Oliveira (CPF XXX.346.386-XX), Rafael Velasco Brandani (CPF XXX.146.406-XX) e Regina Célia Barbosa Ribeiro (CPF XXX.501.413-XX).
3.1. Interessado: Congresso Nacional.

13.1. Ministros presentes: José Mucio Monteiro (Presidente), Walton Alencar Rodrigues, Benjamin Zymler, Augusto Nardes, Aroldo Cedraz, Raimundo Carreiro, Ana Arraes (Relatora), Bruno Dantas e Vital do Rêgo.
13.2. Ministros-Substitutos presentes: Augusto Sherman Cavalcanti, Marcos Bemquerer Costa, André Luís de Carvalho e Weder de Oliveira.

ANA ARRAES

Adoto como relatório a última instrução produzida pela Secretaria de Controle Externo da Defesa Nacional e da Segurança Pública - SecexDefesa, à peça 85, acrescida das considerações do diretor da subunidade técnica (peça 86) , acolhida pelo secretário da unidade, que, ao concordar com a quase totalidade das conclusões, propôs pontual alteração no encaminhamento:
“INTRODUÇÃO
Cuidam os autos de relatório de auditoria realizada com o objetivo de verificar a execução do Contrato de Repasse 36.550/2012, Siconv 776099, firmado entre a União, por intermédio do hoje denominado Ministério da Justiça e Segurança Pública, representado pela Caixa Econômica Federal (Caixa) , e a Secretaria de Administração Penitenciária do Estado do Maranhão (Seap/MA) , antiga Secretaria de Estado da Justiça e da Administração Penitenciária do Estado do Maranhão (Sejap/MA) , com a interveniência do Estado do Maranhão, que teve como objeto a construção da cadeia pública masculina de São Luís Gonzaga (MA) , antes denominada de cadeia pública de Bacabal (MA) .
HISTÓRICO
A fiscalização é decorrente de Solicitação do Congresso Nacional encaminhada ao TCU pelo presidente da Comissão de Fiscalização Financeira e Controle da Câmara dos Deputados, Deputado Hugo Motta (Proposta de Fiscalização e Controle 177, de 2014) , na qual se requer a realização de auditoria em todos os repasses da União para a Sejap/MA, no período de 1º/1/2008 a 7/5/2011 (TC Processo 032.490/2014-3) .
Assim, em atendimento à Solicitação do Congresso Nacional, o TCU fiscalizou o Contrato de Repasse 36.550/2012 (TC Processo 011.944/2015-3, peça 97) , e prolatou o Acórdão 2205/2016-TCU-Plenário, Relatora Ministra Ana Arraes, nos seguintes termos:
9.1. considerar revéis Cristiana Ribeiro Guimarães e Sebastião Albuquerque Uchôa Neto;
9.2. acatar as justificativas de Adriano Aragão Mendonça;
9.3. rejeitar as justificativas de Murilo Andrade de Oliveira, Francisco Sousa de Bastos Freitas e Norma Maria Souza Muniz e aplicar-lhes multas individuais de R$ 5.000,00 (cinco mil reais) , a serem recolhidas ao Tesouro Nacional, com atualização monetária, calculada da data deste acórdão até a data do pagamento, se este for efetuado após o vencimento do prazo abaixo estipulado;
9.4 aplicar a Cristiana Ribeiro Guimarães e a Sebastião Albuquerque Uchôa Neto multas individuais de R$ 50.000,00 (cinquenta mil reais) , a serem recolhidas ao Tesouro Nacional, com atualização monetária, calculada da data deste acórdão até a data do pagamento, se este for efetuado após o vencimento do prazo abaixo estipulado;
9.5. fixar prazo de 15 (quinze) dias, a contar das notificações, para comprovação, perante o Tribunal, do recolhimento das dívidas acima imputadas;
9.6. autorizar a cobrança judicial das dívidas, caso não atendidas as notificações;
9.7. autorizar o pagamento das dívidas em até 36 (trinta e seis) parcelas mensais consecutivas, caso venha a ser solicitado pelos responsáveis antes do envio do processo para cobrança judicial;
9.8. fixar o vencimento da primeira parcela em 15 (quinze) dias a contar do recebimento das notificações e o das demais a cada 30 (trinta) dias, com incidência de encargos legais sobre o valor de cada parcela;
9.9. alertar aos responsáveis que a inadimplência de qualquer parcela acarretará vencimento antecipado do saldo devedor; 
9.10. dar ciência à Secretaria de Administração Penitenciária do Estado do Maranhão - Seap/MA das seguintes impropriedades verificadas na execução do Contrato de Repasse 36550/2012:
9.10.1. apresentação de projeto básico com ausência de elementos necessários como desenhos e cálculos (art. 40, §2º, inciso I, da Lei 8.666/1993) ;
9.10.2. falta de prévia aprovação do projeto básico pela autoridade competente (art. 7º, § 2º, da Lei 8.666/1993) ;
9.10.3. composição dos encargos sociais e do BDI da Concorrência 007/2014-CCL sem considerar a desoneração da folha de pagamento da construção;
9.10.4. atraso no início do procedimento licitatório do objeto contratado, tendo em vista que o contrato de repasse foi assinado em 31/12/2012 e o edital da Concorrência 007/2014-CCL foi liberado em 5/2/2014;
9.10.5. ausência de critérios de reajustamento de preços no contrato firmado com a empresa G.S. Construções Ltda.;
9.11. dar ciência à Caixa Econômica Federal das seguintes impropriedades na execução do Contrato de Repasse 36550/2012 (Siconv 776099) :
9.11.1. atraso na liberação das parcelas, tendo em vista que o contrato de repasse foi assinado em 31/12/2012 e a primeira parcela somente foi liberada em 24/7/2014, mediante a ordem bancária 2014OB800026, após o fim da vigência inicial, ocorrido em 30/6/2014, e já no período de prorrogação do prazo, em afronta à cláusula 4ª do instrumento contratual firmado;
9.11.2. paralisação da obra desde outubro de 2014, com contrato firmado entre a Seap e a G.S. Construções Ltda. rescindido em 20/2/2015, ante as determinações já dirigidas à unidade no tocante à sistemática de fiscalização de obras; 
9.12. determinar a instauração de processo apartado de tomada de contas especial, com cópia das peças 9, 13, 31, 42, 43 e 93, e autorizar a citação dos responsáveis solidários Sebastião Albuquerque Uchôa Neto, Cristiana Ribeiro Guimarães e a empresa G.S. Construções Ltda. em decorrência da impugnação parcial de despesas realizadas no Contrato 021/2014, celebrado entre a Seap e a G.S. Construções Ltda. para a construção da cadeia pública masculina de São Luís Gonzaga (MA) , execução do objeto do Contrato de Repasse 36550/2012, Siconv 776099, celebrado entre o Ministério da Justiça/Caixa Econômica Federal e a Seap, pela perda dos itens de serviço listados no quadro abaixo, executados e pagos à G.S. Construções Ltda., mas que foram perdidos em decorrência da indevida paralisação da obra: Item Serviço Valor executado (R$) 1 Serviços preliminares 113.085,54 2 Administração local 21.667,50 3 Movimento de terra 194.073,19 16.1.9 Transformador de distribuição trifásico 225kVA13.800/380/220V, ligação triângulo-estrela aterrado 31.455,12 Total 360.281,35 
9.13. comunicar ao Ministério da Justiça e à Caixa Econômica Federal a instauração de processo apartado de tomada de contas especial para apurar os débitos acima; 
9.14. dar ciência desta deliberação, do relatório e do voto que a fundamentaram ao deputado federal Hugo Motta;
9.15. determinar a realização, junto à Seap/MA, de nova fiscalização no Contrato de Repasse 36550/2012, (Siconv 776099) ;
9.16. apensar estes autos ao processo de tomada de contas especial a ser instaurado. (grifos acrescidos) 
No item 9.15 do referido acórdão, foi determinada a realização de nova fiscalização no citado ajuste, tendo em vista a paralisação da obra e o baixo percentual de execução, em torno de 6,21%, constatado durante os trabalhos de auditoria (peça 42, p. 2) .
Assim, no início de 2019, a hoje extinta Secretaria de Controle Externo no Estado do Maranhão (Secex-MA) realizou a segunda auditoria (relatório à peça 42) no Contrato de Repasse 36.550/2012 e encaminhou os autos ao gabinete da Relatora, Ministra Ana Arraes, com proposta de determinações, recomendação e audiências, incluindo a proposta de realização de outra fiscalização no ajuste, tendo em vista que novo procedimento licitatório estava em vias de ser iniciado, cujo objetivo era executar a obra de construção da cadeia pública masculina de São Luís Gonzaga (MA) (peça 42, p. 26-29) .
A Ministra Relatora (peça 45) , contudo, por contemplar a proposta a realização de medida preliminar, e por considerar que a realização das audiências antes de submeter os autos à deliberação do Plenário traria a vantagem de agregar elementos relevantes para a apreciação do processo, o restituiu à unidade de origem (Secex-MA) para que, entre outras medidas, procedesse às audiências.
Posteriormente, em face da alteração da estrutura administrativa do Tribunal, que extinguiu as secretarias de controle externo nos estados, o processo teve a unidade técnica alterada para a SecexDefesa, que, dando continuidade ao feito, emitiu os ofícios de audiência de peças 46-52.
Passa-se, nesta etapa, à análise das razões de justificativa apresentadas.
EXAME TÉCNICO
No âmbito do Contrato de Repasse 36550/2012 e até o início da presente fiscalização, a Seap/MA havia realizado três procedimentos licitatórios que resultaram na assinatura de três contratos, todos posteriormente rescindidos, conforme detalhado na tabela abaixo:
		Concorrência 007/2014
	Concorrência 001/2016
	Concorrência 003/2017

	Aprovação Proj. Básico
	14/10/2013 
 (peça 81, p. 40-49) 
	22/2/2016 
 (peça 83, p. 2-52) 
	2/6/2017
 (peça 83, p. 57-71) 

	Adjudicação
	-
	8/8/2016
 (peça 20, p. 36) 
	8/8/2017
 (peça 24, p. 10) 

	Homologação
	19/3/2014
 (peça 81, p. 32) 
	17/8/2016
 (peça 20, p. 37) 
	14/8/2017
 (peça 24, p. 11) 

	Contrato
	21/2014
	35/2016
	45/2017

	Data assinatura
	7/5/2014
 (peça 19, p. 1-5) 
	6/9/2016
 (peça 22, p. 1-5) 
	17/8/2017
 (peça 25, p. 1-14) 

	Empresa contratada
	GS Construções Ltda.-ME
	BS Construtora e Comércio Ltda.-EPP
	Construtora Soares Leite Ltda.-Console-EPP 

	Rescisão
	20/2/2015
 (peça 19, p. 23-24) 
	2/6/2017
 (peça 22, p. 6, 7 e 27) 
	12/6/2018
 (peça 26, p. 73-74) 

O Contrato de Repasse 36550/2012, Siconv 776099, foi firmado no valor de R$ 8.671.851,25, dos quais somente R$ 2.809.679,80 foram liberados para a conta específica do ajuste, e destes, desbloqueados e pagos à empresa GS Construções Ltda., o montante de R$ 339.499,35. O valor pago à empresa GS Construções Ltda. está sendo analisado no TC Processo 035.548/2016-9 (TCE) , conforme detalhado no item Informações adicionais ao final desta instrução.
Adicionalmente, é importante esclarecer que no Relatório de Auditoria, peça 42, itens 14 e 40 e 54, consta a informação de que foram utilizados recursos estaduais na execução do Contrato 45/2017, dando a impressão de que o referido contrato não envolveria a utilização de recursos federais, o que afastaria a competência do TCU na análise de audiências que tivessem como foco o referido contrato.
 Entretanto, todas as licitações realizadas e contratos firmados no âmbito do Contrato de Repasse 36.550/2012, que tem como objeto a construção da cadeia pública masculina de São Luís Gonzaga (MA) , envolviam recursos federais repassados pela Caixa. As audiências realizadas não fazem referência a qualquer convênio sem recursos federais. Todas estão relacionadas ao ajuste firmado entre a União, por intermédio do hoje denominado Ministério da Justiça e Segurança Pública, representado pela Caixa, e a Seap/MA.
Os serviços do Contrato 45/2017 pagos com recursos estaduais, se referem a serviços preliminares (colocação de tapumes, limpeza da área, dentre outros) que tiveram que ser refeitos em 2017, pois foram perdidos em decorrência da paralização da obra em 2014 e do transcurso de tempo desde então. Os serviços foram pagos com recursos da contrapartida estadual, tendo em vista a negativa da Caixa em repassar novamente recursos para itens de serviços já objeto de liberação de verba federal (Relatório de Auditoria, peça 42, itens 54 e 84-86) .
Responsáveis: Marco Aurélio Simões Coelho (supervisor de filial da Caixa) e Regina Célia Barbosa Ribeiro (gerente de filial da Caixa) 
Os Srs. Marco Aurélio Simões Coelho e Regina Célia Barbosa Ribeiro foram chamados em audiência (peças 47 e 52, respectivamente) pelo mesmo motivo:
Irregularidade de omissão da fiscalização da Caixa na detecção e solução dos problemas verificados na execução da obra objeto do Contrato de Repasse 36550/2012, Siconv 776099, que está paralisada praticamente desde 2014, considerando que em 2017 foram refeitos serviços iniciais não sustentados com recursos da União, mas se encontra registrada no Acompanhamento de Obras da CAIXA com a situação inadequada de "normal", e que, ao longo de seis anos, enfrentou problemas ocasionados pela inviabilidade técnica do projeto de fundação, somente corrigido na nova planilha orçamentária que contempla o item 4 (fundação) com ajustes e acrescenta o item 25 — Nova Fundação (achado descrito no subitem 11.8 do relatório TC n. Processo 000.863/2019-0) .
As razões de justificativa (peças 66-73 e 79) foram apresentadas separadamente, mas possuem idêntico teor (à exceção dos documentos anexados pelo Sr. Marco Aurélio Simões Coelho para complementar sua defesa) , razão pela qual serão analisadas em conjunto.
Inicialmente, os responsáveis explicaram que as atribuições e competências da Caixa nos contratos em que atua como mandatária da União incluem o acompanhamento da execução do empreendimento, atestando a etapa executada em cada uma das verificações técnicas realizadas por ocasião das visitas ao empreendimento, transferindo os recursos financeiros para a conta vinculada, analisando eventuais solicitações de reformulação do plano de trabalho, dando publicidade ao contrato e suas alterações no Diário Oficial da União e recebendo e analisando a prestação de contas final dos contratos (peça 66, p. 1-2) .
Quanto à alegação de omissão na fiscalização do Contrato de Repasse 36.550/2012, esclareceram que o acompanhamento de tal contrato pela Caixa diz respeito ao objeto contratado ou, no máximo, às metas pactuadas para efeito de liberação de parcelas. Já a fiscalização do contrato de fornecimento, firmado com as empresas contratadas para execução das obras/serviços, é de responsabilidade do tomador de recursos (peça 66, p. 3) .
Afirmaram, ainda, que o Manual Normativo AE099V09, vigente à época da apresentação dos projetos, define que a atuação do engenheiro ou arquiteto da Caixa não caracteriza responsabilidade técnica, civil e penal de autoria ou coautoria de projeto, de execução de obra e de fiscalização de obras, atividades essas que são de responsabilidade exclusiva do profissional (engenheiro ou arquiteto) do tomador dos recursos, devidamente registrados no CREA/CAU respectivo (peça 66, p. 3) .
Esclareceram que, conforme item 3.3.1.3 do Manual Normativo AE099V09, "a análise de engenharia realizada pela Caixa não se confunde com a verificação da suficiência, da qualidade e da atualidade do projeto utilizado para instrução do processo licitatório, o que é responsabilidade exclusiva do Tomador/Proponente". Ainda, segundo o item 3.3.1.4, "na análise de engenharia não são verificados estudos de concepção e/ou de alternativas e não são realizadas conferências de dimensionamentos, de memórias de cálculo e do cumprimento das normas técnicas aplicáveis, atividades essas que são de exclusiva responsabilidade técnica do profissional responsável pelo projeto indicado na ART/RRT” (peça 66, p. 4) .
Ressaltaram que as orientações constantes no Manual Normativo AE099V09 são ratificadas pela versão atual (vigésima) do manual que orienta a atividade especializada de engenharia e arquitetura na Caixa (Manual Normativo AE099V020) (peça 66, p. 4) .
De acordo com os responsáveis, não caberia ao profissional de engenharia/arquitetura da Caixa interferir na solução do projeto de fundação apresentado pelo proponente, visto que a viabilidade do tipo de fundação em tubulão era de inteira responsabilidade do responsável técnico Benedito de Jesus Cardoso Miranda, CREA 11613D PA/126, que elaborou o projeto de fundação com base no respectivo relatório de sondagem da empresa Vicon Construções e Com. Ltda. (peça 66, p.4) .
Explicaram que o projeto de fundação apresentado à Caixa serviu apenas para o levantamento dos quantitativos de fundação que embasaram a planilha aceita para a licitação. Frisaram que a manutenção da solução da fundação em tubulão nas Concorrências 007/2014 (empresa vencedora GS Construções Ltda.) , 001/2016 (empresa vencedora BS Construtora e Comércio Ltda.) e 003/2017 (empresa vencedora Construtora Soares Leite Ltda.-Console-EPP) é de inteira responsabilidade do corpo técnico do tomador dos recursos, cabendo à Caixa analisar as reprogramações solicitadas por esse órgão (peça 66, p.4) .
Relataram que a primeira reprogramação, que serviu de base para a licitação na qual foi vencedora a empresa BS Construtora e Comércio Ltda., foi solicitada em 10/5/2016, mas nada foi informado pela Seap/MA sobre a inexequibilidade da fundação em tubulão, e que a licitação foi realizada e o contrato foi assinado sem a aprovação da reprogramação pela Caixa, ainda em 2016 (peça 66, p. 5) .
Informaram que, no decorrer de 2016 e meados de 2017, foram realizadas diversas tratativas com a Seap/MA visando aprovar a reprogramação solicitada em 2016, o que ocorreu em 22/5/2017 (peça 66, p. 5; peça 72, p. 12) .
Descreveram que, em setembro de 2017, a Seap/MA comunicou a realização de nova licitação à Caixa, tendo sido sagrada vencedora do certame a empresa Construtora Soares Leite Ltda.-Console-EPP, ainda considerando a solução de fundação com tubulão (peça 66, p. 5; peça 68, p. 1-2) .
Destacaram que, somente em 20/10/2017, a Seap/MA informou a Caixa sobre a inexequibilidade da fundação tipo tubulão e que a solicitação de nova reprogramação com a modificação do projeto para fundação em sapatas, devido à realização de novos estudos de sondagem executados pela empresa GEOCRET, foi encaminhada à Caixa em dezembro de 2017 (peça 66, p. 5; peça 69, p. 1-3) .
Informaram que, em setembro de 2018, após a rescisão unilateral do contrato com a empresa Construtora Soares Leite Ltda.-Console-EPP no mês de junho de 2018, a Seap/MA solicitou à Caixa a terceira reprogramação, devido à atualização de preços da planilha orçamentária. A nova reprogramação foi aceita em 18/1/2019, após a Seap/MA ter saneado as pendências encontradas pela Caixa na análise do pedido (peça 73, p. 3) . Esclareceram, ainda, que até o momento do envio desta comunicação ao TCU, a Seap/MA não havia apresentado à Caixa uma nova licitação (peça 66, p. 6; peça 73, p. 5) .
Quanto à situação inadequada de "normal" no sistema de acompanhamento de obras da Caixa, alegaram que tal registro deve-se à inexistência de contagem automatizada de prazos no sistema e que consta registro de que a última vistoria ocorreu em 16/6/2014. Informaram que a situação da obra foi atualizada no sistema para a situação de “paralisada”, apesar de a situação do Contrato de Repasse 36.550/2012 estar registrada como “normal”, pois o contrato ainda está vigente (peça 66, p. 6) .
Por fim, esclareceram que a Caixa adotou todas as medidas visando proteger os recursos públicos, bem como resguardar a instituição Caixa e seus integrantes, sempre de acordo com os normativos internos que disciplinam as atividades especializadas de engenharia e arquitetura (peça 66, p. 6) .
Análise
Os responsáveis, Sr. Marco Aurélio Simões Coelho e Sra. Regina Célia Barbosa Ribeiro, ocupavam os cargos de Supervisor de filial da Caixa (de 1/1/2014 a 31/12/2017) e Gerente de filial da Caixa (a partir de 1/1/2012) , respectivamente (peça 34) .
No Relatório de Auditoria a conduta dos responsáveis está assim tipificada (peça 42, item II.8) : 
deixar de verificar a viabilidade técnica do projeto apresentado no tocante à metodologia e técnica construtiva diante da aventada inexequibilidade do projeto original de fundação por tubulão na planilha licitatória de 2014, permitindo a realização de novo procedimento licitatório (Concorrência 003/2017) com projeto inadequado por apresentar problemas na fundação da obra; e registrar indevidamente a situação de normalidade da obra quando deveria acompanhar e fiscalizar os problemas ocasionados pela inviabilidade técnica do projeto de fundação, ora ajustados.
Os defendentes alegam que a responsabilidade da Caixa na fiscalização do Contrato de Repasse 36.550/2012 diz respeito ao objeto contratado ou, no máximo, às metas pactuadas para efeito de liberação de parcelas, e que a fiscalização do contrato de fornecimento, firmado com as empresas contratadas para execução das obras/serviços, é de responsabilidade do tomador de recursos.
Os limites da responsabilidade da Caixa na fiscalização de contratos de repasse quando atua como mandatária da União é um tema já discutido no TCU. No item 9.1 do Acórdão 1737/2014-TCU-Plenário, Relator Ministro Marcos Bemquerer Costa, foi determinado à Caixa:
9.1. determinar ao Departamento Estadual de Pavimentação e Saneamento do Acre – Depasa e à Caixa Econômica Federal que, nos próximos empreendimentos a serem realizados com utilização de recursos federais oriundos de contratos de repasse, façam exigência dos seguintes documentos:
9.1.1. diários de obras completos, contemplando todas as informações e registros necessários para descrever os serviços implementados, em cumprimento ao que prevê o § 1º do art. 67 da Lei 8.666/1993;
9.1.2. memória de cálculo detalhada dos serviços implementados, bem como análises da planta iluminada das redes executadas efetuada com marcações coloridas ou riscos distintos, em obediência ao estabelecido nos arts. 67, §1º, 69, 70, todos da Lei 8.666/1993.
Entretanto, o TCU, após analisar recurso interposto pela Caixa contra tal decisão, prolatou o Acórdão 1094/2015-TCU-Plenário, da relatoria do Ministro José Múcio Monteiro, no sentido de excluir a determinação dirigida à Caixa, tendo em vista o entendimento de que sua atuação como mandatária da União para fins de operacionalização de contratos de repasse é regulada pelos respectivos contratos de prestação de serviços firmados com os órgãos públicos, cujas cláusulas estabelecem as atribuições delegadas e os limites de seu exercício e, que nessa relação jurídica não incidem diretamente os dispositivos da Lei de Licitações. 
Portanto, os comandos dos arts. 67, 69 e 70, todos da Lei 8.666/1993, são direcionados ao preposto da Administração responsável pela execução do empreendimento, a quem efetivamente compete o dever de fiscalizar a obra e não à Caixa. Assim ficou assente no Voto do Relator:
10. Todavia, impende notar, que ao exercer sua função fiscalizadora em nome do órgão repassador, a Caixa se sub-roga em suas prerrogativas e, em particular, na capacidade de exigir do beneficiário dos recursos quaisquer elementos de comprovação da fiel execução do objeto pactuado. Incluem-se, dentre esses, os documentos exigidos pela Lei de Licitações, cuja observância é obrigatória na relação estabelecida entre o beneficiário, na perspectiva de interveniente executor, e a empresa executora das obras por este contratada.
11. A mesma conclusão pode ser obtida a partir de uma interpretação teleológica dos dispositivos da Lei 8.666/1993 que embasaram as determinações. Da leitura dos arts. 67, 69 e 70 desta lei, claramente se percebem que se trata de comandos direcionados ao preposto da Administração, isto é, àquele que tem o dever de fiscalizar diretamente a execução do empreendimento, posição nitidamente distinta da que ocupa a instituição financeira. Do contrário, caso os funcionários da Caixa tivessem funções fiscalizatórias coincidentes e sobrepostas às dos servidores da Administração local, no mínimo restaria configurada gestão ineficiente de recursos, uma vez que seriam duplamente dispendidos valores para o exercício de uma mesma atividade.
12. Já sob a perspectiva da práxis institucional, também assiste razão à recorrente. Isso porque impor à Caixa uma rotina sistemática de coleta dos diários de obra e memórias de cálculo não se coaduna com seu papel de mandatária da União. Além disso, como a própria instituição alega, a exigência de guarda desses documentos poderia implicar aumento de custos administrativos sem benefícios evidentes.
 No presente caso, os responsáveis trouxeram aos autos documentos que comprovam sua atuação na fiscalização do Contrato de Repasse 36.550/2012 dentro dos limites defendidos pelo TCU. 
Em diversas ocasiões, a Caixa chamou a Seap/MA a se manifestar sobre pendências encontradas nos projetos e planilhas orçamentárias da obra e na documentação exigida para liberação dos recursos (peça 71, p. 14 e 15; peça 72, p. 1, 4, 6, 8, 10, 12, 13 e 14; peça 73, p. 1-4) , o que demonstra que não houve omissão da Caixa, mas sim preocupação em atuar para que a obra de construção da cadeia pública de São Luís Gonzaga (MA) tivesse andamento.
Quanto aos problemas encontrados na execução da obra, a Caixa analisou os projetos básicos enviados com base na documentação encaminhada pela Seap/MA, inclusive com laudos técnicos de sondagem (peça 67, p.1; peça 69, p. 7 e 10) , que fundamentaram a escolha do método construtivo escolhido e do tipo de fundação utilizado na obra. 
Não caberia à Caixa escolher qual o tipo de fundação a ser utilizada, uma vez que esta decisão era de responsabilidade do órgão tomador dos recursos, mais especificamente, do engenheiro que assinou o projeto de construção e a Anotação de Responsabilidade Técnica (ART) da obra. Tanto assim, que a Caixa só foi comunicada sobre a decisão da Seap/MA de alterar o projeto estrutural de fundação em 12/12/2017 (peça 69, p. 1-3) , após a realização da terceira licitação. Até então, a Seap/MA defendia a ideia da não necessidade de troca do projeto.
Tão logo a Caixa recebeu a solicitação de reprogramação devido à alteração do tipo de fundação utilizado na obra, foi realizada a análise da documentação enviada e a reprogramação foi aceita em 18/1/2019, condicionando o desbloqueio dos recursos à solução das pendências relatadas pela Caixa (peça 74, p. 4) .
Importante frisar que cabe à Caixa analisar os projetos básicos das obras em que atua como mandatária da União, mas essa análise se fundamenta nos documentos (projeto básicos, laudos e plantas) encaminhados pelo órgão recebedor dos recursos.
Quanto ao registro da situação da obra no sistema de acompanhamento de obras da Caixa como “normal”, a Caixa explicou que já corrigiu a situação para “paralisada”, apesar de a situação do Contrato de Repasse 36.550/2012 constar como “normal”, pois o contrato ainda está vigente.
 Com isso, considerando os argumentos da defesa e os documentos carreados aos autos, entendemos que podem ser aceitas as razões de justificativa dos Srs. Marco Aurélio Simões Coelho e Regina Célia Barbosa Ribeiro.
Responsável: Fabiano Leite Campos (gestor de obras e serviços de engenharia da Seap/MA) 
O responsável foi chamado em audiência (peça 49) e apresentou sua defesa à peça 65, pela seguinte irregularidade:
projeto básico inadequado da obra objeto do Contrato de Repasse 36550/2012, Siconv 776099, que, juntamente com as planilhas orçamentárias correspondentes, serviu de base para três licitações e contratações rescindidas (Concorrências 007/2014, 001/2016 e 003/2017) por inviabilidade de execução do método tubulão para a fundação da obra, somente alterado na nova planilha orçamentária que contempla o item 4 (Fundações) com ajustes e acrescenta o item 25 (Nova Fundação) , em desacordo ao artigo 6º, inciso IX, da Lei 8.666/1993 (achado descrito no subitem II.7 deste relatório) 
De início, o Sr. Fabiano Leite Campos esclareceu que exerceu o cargo de gestor de obras e serviços da Seap/MA de 17/5/2016 a 27/3/2017, ao contrário do que consta no Relatório de Auditoria do TCU à peça 34, de 1/1/2016 a 31/3/2017 (peça 65, p. 2) .
Destacou que o projeto básico e as planilhas orçamentárias para contratação e execução da obra de construção da cadeia pública de São Luís Gonzaga (MA) foram elaborados e aprovados por gestões anteriores por ocasião da Concorrência 007/2014 e que não participou de qualquer fase desse procedimento licitatório (peça 65, p. 2-3) .
Ressaltou que, no decorrer do processo que deu inicio à nova licitação (Concorrência 001/2016) , foi solicitado ao setor de obras da Seap/MA que incluísse nova planilha orçamentária, considerando apenas o saldo remanescente do contrato anterior, e também a inclusão de serviços que viabilizassem a nova licitação e continuação da obra. Frisou, também, que não participou da elaboração dos documentos que deram início à Concorrência 001/2016 (empresa vencedora BS Construtora e Comércio Ltda.) , haja vista que foram utilizados os mesmos documentos da Concorrência 007/2014 (peça 65, p. 3) .
Alegou que, até aquele momento, não havia necessidade de modificação do projeto no quesito fundações, nem por parte da engenharia da Seap/MA, nem por parte do setor de engenharia da Caixa (peça 65, p. 3) .
Salientou que foi exonerado do cargo que ocupava quando a Concorrência 001/2016 estava em fase de análise na Caixa, e que apesar de constar sua assinatura na planilha orçamentária do projeto básico dessa concorrência, tal planilha precisaria ser validada pelo setor de engenharia da Caixa para a realização da licitação e posterior contratação. Enfatizou que mesmo após a análise da Caixa, não foi vislumbrada a necessidade de alteração de projeto pela equipe de engenharia da Seap/MA, que prosseguiu e conduziu o processo após sua exoneração (peça 65, p. 3) .
 Quanto à argumentação de que o contrato assinado com empresa BS Construtora e Comércio Ltda. teria sido distratado em função de alterações no projeto, informou que o termo de distrato do Contrato 35/2016 e suas respectivas documentações, as quais foram tomadas como fundamento técnico e jurídico para tal rescisão, não mencionam ou alegam tal alteração de projeto de fundações (peça 65, p. 3) .
Já quanto à alegação que o projeto básico estava inadequado, defendeu que tal projeto foi elaborado, analisado e aprovado quando da realização da primeira concorrência, portanto sem sua participação, e que o aproveitamento do mesmo projeto nas duas concorrências seguiu os princípios da eficiência, da economicidade e da presunção de legitimidade ou veracidade dos atos administrativos anteriormente praticados (peça 65, p. 3-4) .
Explicou, ainda, que à época da análise de adequação das planilhas, não foi possível identificar ofensa ao método ou sistema construtivo. Finalizou no sentido de que não há que se falar, durante a elaboração de planilhas e no contexto dos fatos aqui narrados, em inexequibilidade do projeto e/ou em vício insanável, visto que o histórico das Concorrências 007/2014 e 001/2016 e as condições existentes à época davam conta que os atos estavam de acordo com as normas e boas práticas de construção (peça 65, p. 4) .
Análise
O Sr. Fabiano Leite Campos ocupava o cargo de gestor de obras e serviços de engenharia da Seap/MA (de 1/1/2016 a 31/3/2017) e era responsável pela aprovação do projeto básico da Concorrência 001/2016 (peça 34 e peça 83, p. 2-52) . Sua conduta está assim tipificada no Relatório de Auditoria (peça 42, item II.7) : 
utilizar projeto básico inadequado como base de procedimentos licitatórios, quando deveria apresentar projeto apropriado para o tipo de obra contratada. 
O primeiro fato a se destacar é que o responsável não participou de nenhuma etapa das Concorrências 007/2014 e 003/2017, pois não fazia parte do quadro de pessoal da Seap/MA por ocasião dessas disputas, conforme pode ser observado na tabela apresentada no item 9 desta instrução.
Quanto à afirmação de que assumiu o cargo de gestor de obras e serviços somente em 17/5/2016, tal informação é questionável, uma vez que o projeto básico da Concorrência 001/2016 foi assinado por ele em 22/2/2016 (peça 82, p. 2-52) .
Em que pese o responsável ter assinado o projeto básico da Concorrência 001/2016, algumas considerações são relevantes. Nesse sentido, interessante transcrever trecho do Relatório de Auditoria do TCU (peça 42) :
64.	A primeira licitação da obra, a Concorrência 007/2014-CCL, com a consequente contratação da empresa GS Construções Ltda., foi anulada pela SEAP seguida da rescisão amigável do Contrato 021/2014, após paralisação dos serviços com execução em torno de 6,21%. Como visto no TC Processo 011.944/2015-3, a justificativa para a rescisão amigável apresentada pela empresa contratada à Seap/MA, com data de 10/2/2015, menciona que, após a execução de serviços de terraplanagem foi constatado um desacordo entre os projetos iniciais no tocante à fundação da obra, visto que fora prevista a escavação manual em campo aberto para tubulão-fuste, serviço que consiste em uma estrutura de vigas e ligas sobre tubos de concreto e ferro que necessitam estar alinhados aos pilares existentes no projeto estrutural, o que não ocorreu nos projetos disponibilizados; que fora realizado o estudo de sondagem do terreno e verificado que devido a sua qualidade, o mais apropriado à estrutura inicialmente projetada seria um projeto de radier, em substituição à estrutura inicial de tubulão-fuste; que a empresa aguardara a liberação de tal projeto, com suspensão dos trabalhos por mais de 120 dias, o que culminou na inviabilidade de continuação da execução dos serviços contratados, uma vez que sem a execução dos serviços de infraestrutura não é possível executar os serviços estruturais.
65.	O setor de engenharia da Seap/MA informou em 17/4/2015 e 25/6/2015 que, após análise do projeto básico unidade e pela Caixa, foi verificado que os tubulões encontram-se alinhados com os pilares do projeto e que não se fazia necessária a troca de fundação de tubulões para radier argumentada pela empresa GS Construções Ltda., não havendo necessidade de modificação no projeto original, que atende a complexidade do projeto executivo.
Portanto, quando o responsável assumiu o cargo de gestor de obras e serviços da Seap/MA, encontrou mais de um relatório afirmando que não era necessária a troca do projeto de fundação, o que, possivelmente, o induziu a assinar o projeto básico da obra sem questionar se o projeto de fundações estava adequado ou não.
Ademais, pela cronologia dos fatos, o responsável pouco tempo teve para realizar estudos técnicos que permitissem uma avaliação mais detalhada do projeto básico. Senão, vejamos, tendo o responsável assumido o cargo em janeiro de 2016, conforme descrito no Relatório de Auditoria do TCU, ou assumido em maio de 2016, conforme ele mesmo afirma, a Concorrência 001/2016 foi homologada em 17/8/2016 e o Contrato 35/2016 foi assinado em 6/9/2016, sem a prévia aprovação dos projetos pela Caixa (Relatório de Auditoria, peça 42, item 78) .
Posteriormente, em 2/6/2017, quando o responsável já havia sido exonerado do cargo, o Contrato 35/2017 foi rescindido amigavelmente, haja vista a impossibilidade legal de celebração de aditivo para acréscimos de serviços e quantidades, por extrapolar o percentual permitido (Relatório de Auditoria, peça 42, item 81) .
Assim, apesar de o Sr. Fabiano Leite Campos ter assinado o projeto básico da Concorrência 001/2016, que na licitação posterior constatou-se como inexequível, entendemos que o responsável assumiu o cargo de gestor de obras quando a concorrência já estava em andamento e que baseou sua opinião em relatórios emitidos por engenheiros da própria Seap/MA, no sentido de que não era necessário realizar alterações no projeto de fundação da obra de construção do presídio de São Luís Gonzaga (MA) .
 Isso posto, entendemos que as razões de justificativa do Sr. Fabiano Leite Campos podem ser acolhidas parcialmente, tendo em vista que, como engenheiro, deveria ter se assegurado de que o projeto que estava assinando não continha erros. Entretanto, deixa-se de sugerir a aplicação de multa ao responsável, por entendermos tal medida demasiadamente grave frente aos fatos por ele expostos.
Responsável: Rafael Velasco Brandani (subsecretário de administração penitenciária do Estado do Maranhão) 
O responsável foi chamado em audiência (peça 48) e apresentou sua defesa à peça 82, pela seguinte irregularidade:
ausência de comprovação dos motivos para a rescisão contratual com a Construtora Soares Leite Ltda.-Console-EPP, pela falta de capacidade técnico-financeira em dar continuidade ao Contrato 45/2017 em razão do atraso de mobilização; do baixo efetivo para o atendimento do cronograma físico-financeiro com atraso e falta de pagamento da mão de obra; e da falta de equipamentos, insumos e materiais necessários para a abertura de frentes de serviços e execução das atividades, exigida no artigo 78, inciso III, da Lei 8.666/1993.
O Sr. Rafael Velasco Brandani iniciou sua defesa, argumentando que havia, sim, motivação e provas para a rescisão do Contrato 45/2017. Esclareceu que, no âmbito do Processo 57803/2018-SEAP, restou apurado que a conduta da empresa contratada, diante de uma série de eventos que afetaram o andamento da obra, resultou em atraso na mobilização do canteiro, baixo efetivo para atendimento do cronograma físico-financeiro, falta de equipamentos para abertura de frentes de serviço, falta de materiais para execução das atividades e, ainda, a falta de pagamento dos funcionários pela contratada (peça 82, p. 2 e p. 9-15) .
Explicou que no acervo probatório colacionado, inclusive com material fotográfico, restou claro que a gestão da empresa Construtora Soares Leite Ltda.-Console-EPP foi temerária, afrontando o interesse público, apesar de afirmar que, inicialmente, a obra atrasou por fatos alheios à vontade da contratada (peça 82, p. 3) .
Defendeu que o atraso na execução da obra é ocorrência de extrema gravidade, devendo a Administração adotar as medidas cabíveis para apenar a contratada, e traz aos autos jurisprudência do TCU neste sentido (Acórdão 2345/2017-TCU-Plenário, Relator Ministro Benjamin Zymler) e trechos do livro Curso de Licitações e Contratos Administrativos, 6ª Edição revisada, p. 615 e 616, de autoria do Subprocurador-Geral do MP/TCU, Lucas Rocha Furtado (peça 82, p. 4) .
Seguiu sua argumentação afirmando que a rescisão do Contrato 45/2017 se deu em razão do comportamento da empresa (com a prática de várias condutas comissivas e omissivas que afetaram negativamente a execução do contrato) e que não havia outra medida a ser adotada. 
Alegou que a unidade gestora de obras e serviços de engenharia, setor com atribuição regimental para a fiscalização e acompanhamento da execução da obra, atestou as irregularidades praticadas pela contratada. Com base nessas conclusões, e também pela ausência das condições de habilitação da empresa durante o período do contrato, foi decidido pelo rompimento do vínculo contratual, com a aplicação das sanções previstas na legislação pertinente (peça 82, p. 5) .
Acrescentou que os atos administrativos são dotados de presunção de legitimidade e veracidade e que seria inadmissível questionar se um gestor, que não tem conhecimento técnico para tanto, poderia contestar o laudo de um engenheiro (servidor da Seap/MA) que registra o inadimplemento de um contrato, cujo objeto trata de serviços de engenharia. Indicou que o Contrato 45/2017 foi desfeito com base no disposto nos arts. 78 e 79 da Lei 8666/1993 (peça 82, p. 5) .
Asseverou que a decisão pela rescisão do contrato foi adotada após manifestação de setores técnicos da Seap/MA e transcreve trechos da jurisprudência deste Tribunal (Acórdão 2971/2013-TCU-Plenário, Relator Ministro Benjamin Zymler, e Acórdão 65/1997-TCU-Plenário, Relator Ministro Adhemar Paladini Ghisi) e da legislação vigente sobre a responsabilização do agente público (art. 12, §6º, do Decreto Federal 9.830/2019) (peça 82, p. 5-6) .
Informou que, no Relatório de Fiscalização do TCU, item 54, consta que "Como não houve medição paga com recursos federais (desbloqueio de recursos) para essa contratação, não houve relatório de acompanhamento da Caixa que também pudesse constatar os motivos alegados para a rescisão contratual." a competência do TCU, neste caso, restaria prejudicada (peça 82, p. 7) .
Ao final, argumentou que ante os fatos e argumentos apresentados, alicerçados na jurisprudência, doutrina e em dispositivos legais, restou comprovado que o gestor atuou com estrita boa-fé e diligência, submetendo o procedimento que visou apurar a responsabilidade da contratada aos setores técnicos responsáveis para que apreciassem os documentos e se manifestassem dentro de suas atribuições normativas (peça 82, p. 7) .
Análise
O Sr. Rafael Velasco Brandini ocupa o cargo de subsecretário de administração penitenciária do Estado do Maranhão desde 3/4/2017 (peça 34 e website http://seap.ma.gov.br/nossa-equipe/) . Sua conduta à época dos fatos aqui analisados está assim tipificada no Relatório de Auditoria (peça 42, item II.4) : 
deixar de comprovar no processo os motivos alegados de atraso de mobilização; do baixo efetivo para o atendimento do cronograma físico-financeiro com atraso e falta de pagamento da mão de obra; e da falta de equipamentos, insumos e materiais necessários para a abertura de frentes de serviços e execução das atividades, para determinar a rescisão do Contrato 45/2017 por alegada incapacidade técnico-financeira baseada em denúncias (omissiva) quando deveria apresentar relatórios/documentos demonstrando a ocorrência de tais irregularidade na execução contratual.
A Concorrência 003/2017 foi homologada em 14/8/2017 para a Construtora Soares Leite Ltda.-Console-EPP (peça 24, p. 10 e 11) e o Contrato 45/2017 firmado em 17/8/2017 (peça 25, p. 1-14) .  No entanto, como a entrega do novo projeto de fundações atrasou, a ordem de serviço para início dos serviços só foi emitida em 20/10/2017, o que gerou um atraso de quase dois meses em relação a data de assinatura do contrato (peça 82, p. 9) .
Em que pese a demora da Administração, foi relatado no Processo 57803/2018-SEAP, instaurado pela Seap/MA para apurar a responsabilidade pelas falhas encontradass na execução do Contrato 45/2017, que a empresa contratada começou os trabalhos no início de novembro de 2017 de forma bastante morosa, pois não possuía os equipamentos, mão de obra e insumos suficientes para o andamento da obra. Além disso, ao final de dezembro de 2017, a obra foi paralisada por falta de pagamento de funcionários. Em meados de janeiro de 2018, a obra foi retomada, mas, mais uma vez, paralisada em fevereiro de 2018, sem a retomada dos serviços desde então (peça 82, p. 9-10) .
	Chamada a se defender nos autos do Processo 57803/2018-SEAP, a empresa alegou que os atrasos se deram em razão da alteração do projeto de fundação e que a equipe já contratada não teria a competência necessária para executar o novo projeto. Alegou, também, que a paralisação decorreu do atraso da assinatura de termo aditivo com as mudanças originadas no projeto de fundações e, que, como não havia termo aditivo, não haveria como receber pelos serviços realizados (peça 82, p. 13) .
A assessoria jurídica da Seap/MA se manifestou no sentido da rescisão unilateral do Contrato 45/2017 e da aplicação das penalidades administrativas pertinentes à empresa (peça 82, p. 13) .
Apesar do atraso gerado pela Administração com a mudança no projeto de fundações e com a formalização do termo aditivo, parece evidente que a empresa Construtora Soares Leite Ltda.-Console-EPP não detinha as condições necessárias para dar andamento à obra no ritmo acordado. 
A morosidade na prestação dos serviços decorrentes de atraso na mobilização do canteiro, o baixo efetivo para atendimento do cronograma físico-financeiro, a falta de equipamentos para abertura de frentes de serviço, a falta de materiais para execução das atividades e, ainda, a falta de pagamento dos funcionários pela contratada, atestada em processo administrativo aberto especificamente para apurar este fato (peça 82, p. 12-15) , corroboram a decisão da Seap/MA pela rescisão unilateral do contrato.
Chama a atenção também a declaração da própria empresa de que não dispunha de equipe com as competências necessárias para a realização do novo projeto de fundações. Ou seja, além de todos os problemas enfrentados pela empresa na condução da obra, como falta de equipamentos e insumos, também existia a necessidade da contratação de novos trabalhadores para dar andamento à construção do presídio (peça 82, p. 13) .
Segundo o art. 77 da Lei 8.666/1993, a inexecução total ou parcial do contrato enseja a sua rescisão. Já o art. 78, inciso III, diz que constitui motivo para a rescisão contratual a lentidão do cumprimento das obrigações por parte da contratada, comprovada pela Seap/MA nos autos do Processo 57803/2018-SEAP, cujo relatório encontra-se à peça 82, p. 12-15. A simples disposição da empresa contratada em continuar com os serviços não seria suficiente, pois o interesse público prevalece neste caso.
Em resumo, fatores como a falta de mão de obra competente, de insumos e equipamentos necessários à execução da obra, assim como a vulnerabilidade financeira da empresa, caracterizada pelo não pagamento de seus funcionários, indicam que a empresa Construtora Soares Leite Ltda.-Console-EPP não possuía condições de conduzir a obra de construção do presídio de São Luís Gonzaga (MA) , não atendendo ao interesse público.
Sobre a informação do responsável de que a falta de comprovação da regularidade fiscal da empresa durante a execução do contrato teria sido mais um motivo para a rescisão, constatamos que a situação da empresa junto à Fazenda Federal foi avaliada pela Assessoria Jurídica da Seap/MA, mas que este fato não consta do Processo 57803/2018-SEAP como um dos motivos para a rescisão do acordo.
Com tudo isso, entendemos que as razões de justificativa do Sr. Rafael Velasco Brandani podem ser acolhidas.
Responsável: Mauro Sérgio Muniz dos Santos (gestor de obras e serviços de engenharia da Seap/MA) 
O responsável foi chamado em audiência (peça 50) e apresentou sua defesa às peças 59 a 64, pelas seguintes irregularidades:
 projeto básico inadequado da obra objeto do Contrato de Repasse 36550/2012, Siconv 776099, que, juntamente com as planilhas orçamentárias correspondentes, serviu de base para três licitações e contratações rescindidas (Concorrências 007/2014, 001/2016 e 003/2017) por inviabilidade de execução do método tubulão para a fundação da obra, somente alterado na nova planilha orçamentária que contempla o item 4 (Fundações) com ajustes e acrescenta o item 25 (Nova Fundação) , em desacordo ao artigo 6º, inciso IX, da Lei 8.666/1993;
 mudança de objeto do Contrato de Repasse 36550/2012, Siconv 776099, devido a alterações qualitativas, assim consideradas as modificações relevantes no item fundação do projeto original, realizada somente após a terceira contratação (empresas GS, BS e Console, decorrentes das Concorrências 007/2014, 001/2016 e 003/2007) , quando a primeira contratação foi rescindida, entre outros motivos, pela inviabilidade da fundação da obra a ser executada na forma de escavação manual em campo aberto para tubulão-fuste;
 fiscalização ou supervisão deficiente ou omissa da Seap/MA na consecução do objeto pactuado no Contrato de Repasse 36550/2012, Siconv 776099, assim caracterizada pela falta de acompanhamento sistemático por profissional designado, notadamente diante de denúncias de execução irregular do Contrato 45/2017, firmado com a Construtora Soares Leite Ltda.-Console-EPP, quando houve apenas uma evidência fotográfica em ofício datado de 16/1/2018.
Quanto ao item “a”, o responsável explicou que o projeto básico de construção da cadeia pública de São Luís Gonzaga (MA) foi um projeto aproveitado da Secretaria de Administração Penitenciária do Pará e que isso é possível, desde que as dimensões necessárias e a topografia do terreno sejam compatíveis e que sondagens de cada local sejam realizadas para verificação da capacidade de suporte/carga do terreno, para posterior dimensionamento da fundação (peça 59, p. 4) .
Argumentou que o projeto básico encontrado quando chegou à Seap/MA apresentava sérios problemas de dimensionamento das fundações, falta de detalhes, falta de pranchas arquitetônicas e projeto de superestrutura. O caso mais sério era o das fundações profundas, do tipo tubulão, com dimensões fora do especificado em norma. 
Explicou que esse tipo de fundação, do tipo tubulão, nem sempre é mais utilizado na construção devido aos riscos de segurança para quem as executa. Afirmou que seu superior hierárquico foi informado, por email, sobre a necessidade de alterações nas fundações e revisão dos projetos para a nova licitação (peça 59, p. 5; peça 60, p. 15) .
Relatou que, após contato com o engenheiro responsável pela obra na antiga gestão, foi informado de que alguns ajustes de quantitativos nas planilhas haviam sido feitos e encaminhados à Caixa, contudo, nada fora feito visando à revisão do projeto. 
Prosseguiu afirmando que o projeto continha diversos erros, tais como: desalinhamento das vigas e pilares sobre seu respectivo eixo, ausência de dimensionamento de peças, pilares sem continuidade, falta de cintamento inferior, falta de dimensionamento estrutural de laje, projeção de paredes deslocadas em relação ao cintamento, quantitativos de forma para os tubulões não contemplado, quantitativo de aço a menor, etc (peça 59, p. 5-6) .
Ressaltou que o estudo geotécnico feito pelo projetista inicial foi insipiente (apenas três furos a uma profundidade de quatro metros) , havendo necessidade de complementação da quantidade de furos para verificação do tipo de terreno e dimensionamento das fundações, com furos levados até o limite do impenetrável ao mostrador. 
Acrescentou que, após novos estudos geotécnicos, o terreno se apresentou com características silte arenoso, no qual esse tipo de fundação profunda (tipo tubulão) não é recomendado, devido à possibilidade de desmoronamentos e consequente risco de vida para quem o executa. As dimensões mínimas previstas em norma para os tubulões não foram respeitadas, pois foram usados tubulões de sessenta centímetros quando deveriam ter sido usados de oitenta centímetros (peça 59, p. 6) .
Esclareceu que esse tipo de fundação só poderia ser executada em solo com característica argilosa, com dimensões no mínimo de setenta centímetros de diâmetro, desde que justificada pelo engenheiro responsável, e escavação totalmente escorada com forma para evitar o desmoronamento (peça 59, p. 7) .
Por fim, informou que as fundações em tubulão deveriam ter sido substituídas por outro tipo de fundação, uma vez que as dimensões mínimas previstas em norma não foram atendidas e o tipo de terreno não era o ideal para esse tipo de fundação. Alegou que a não substituição do tipo de fundação e dimensões previstas no projeto básico poderiam comprometer a integridade da edificação e a segurança dos trabalhadores (peça 59, p. 8) .
Com relação ao item “b”, iniciou sua defesa relatando que assumiu o cargo de gestor de obras e serviços de engenharia em 24/4/2017 e foi exonerado em agosto de 2018. Explica que, à época, se reportava ao Sr. Francisco Barradas, gestor da Unidade de Administração, Logística e Inovação Penitenciária (ULIP) e que, quando assumiu o cargo, estava vigente o Contrato 35/2016, firmado com a empresa BS Construtora e Comércio Ltda. - EPP (peça 59, p. 9) .
Após analisar o Contrato 35/2016, informou aos gestores da Seap/MA sobre a inexequibilidade do projeto contratado (já de conhecimento de todos na secretaria) , sugerindo o distrato amigável com a empresa, o que veio a ocorrer em 2/6/2017, e a revisão dos projetos para uma nova licitação (peça 59, p. 10) .
Ressaltou que, em nenhum momento, o setor de engenharia concordou em fazer nova licitação sem revisão dos projetos, mas que o ordenador de despesas da unidade não concordava com essa posição. 
Explicou que, quando a revisão do projeto teve início, o secretário da Seap/MA já havia autorizado uma nova licitação, com o mesmo projeto licitado anteriormente, sem a devida revisão, o que culminou com a contratação da empresa Construtora Soares Leite Ltda.–Console-EPP, em 17/8/2017 (única empresa a participar do certame) (peça 59, p. 10-11) .
Esclareceu que durante a revisão dos projetos, houve necessidade de realização de novo estudo geotécnico, pois a empresa projetista, em seu projeto original, só havia realizado três furos de sondagem a até quatro metros de profundidade, enquanto que a norma NBR 6122 manda no mínimo oito furos de sondagens levados até o limite do impenetrável, a fim de se determinar a capacidade de carga do solo (peça 59, p. 11) .
Relatou, mais uma vez, que o diâmetro do fuste (parte cilíndrica do tubulão) previsto no projeto básico original de fundações possuía sessenta centímetros de diâmetro, quando a Norma Regulamentadora 18 do Ministério de Trabalho e Emprego, subitem 18.6.21, alínea "g", determina que o diâmetro mínimo para escavação de tubulão a céu aberto seja de oitenta centímetros, e que, segundo a NBR 6122, as escavações a céu aberto somente podem ser realizadas em solos predominantemente argilosos, o que não era o caso (peça 59, p. 11-12) .
Aduziu que, além de tais fundações estarem erradas tecnicamente, existiam tubulões sobrepostos, incompatibilidade entre projetos estrutural e arquitetônico, projeção de paredes (arquitetura) deslocadas com relação ao cintamento inferior (estrutural) , etapas de serviços não previstos na planilha orçamentária, etc. (peça 59, p. 12) .
Esclareceu que encaminhou e-mail aos gestores da Seap/MA apresentando a revisão do projeto e a mudança de tecnologia. A apresentação continha observações e comparativos dos blocos nove e dez, com a metodologia empregada versus modificada. O projeto todo continha muitos erros e falta de detalhes, necessitando ser totalmente revisado, contudo, a Seap/MA insistia em tocar em frente à obra, visto que o recurso disponibilizado era de 2012 e que havia o risco de perdê-lo (peça 59, p. 13; peça 60, p. 15-20; peça 61; e peça 62, p. 1-4) .
Ao final, resumiu que a justificativa técnica para substituição das fundações se respaldou na inobservância às normas NBR-122 da ABNT e na Norma Regulamentadora 18 do Ministério do Trabalho e Emprego, tendo em vista que o tipo de fundação em tubulão não atendia as dimensões mínimas previstas em norma e o tipo de terreno onde seria construído o presídio era inadequado para esse tipo de fundação (peça 59, p. 16-17) .
No que diz respeito ao item “c”, discordou sobre a informação da equipe de auditoria de que a fiscalização da obra teria sido omissa ou deficiente. 
Relatou que, periodicamente, o setor de engenharia deslocava um engenheiro ou um técnico para verificação in loco da obra e que, como o novo presídio estava sendo construído bem ao lado da penitenciária existente, havia notícias diárias sobre a situação da obra (peça 60, p. 3) .
Descreveu que a construção teve inicio em 17/8/2017 e que, em 16/10/2017, foi realizada a primeira fiscalização (peça 63, p. 18-19) , mostrando que a empresa tinha se mobilizado e avançava na construção das instalações provisórias, serviços preliminares, tapumes, abrigos provisórios, locação da obra e limpeza mecanizada. 
Acrescentou que, nesse período, existiam fiscalizações de reformas nas unidades prisionais de Chapadinha, ltapecuru Mirim, Santa Inês, Pedreiras, Timon, Presidente Dutra, Barra do Corda, Colinas e São Joao dos Patos, e que, como a obra do presídio de São Luís Gonzaga (MA) era passagem obrigatória para essas outras unidades, semanalmente havia um técnico visitando o local (peça 60, p. 4-5) .
Informou que, em dezembro de 2017, foi feita nova verificação ao canteiro, onde se constatou o avanço na escavação das fundações (peça 63, p. 9-14) . Da mesma forma, no começo de 2018, novas inspeções mostraram o início da concretagem das sapatas e concreto magro (peça 63, p. 1-8) .
Explicou que, em face das dificuldades e morosidade da empresa em avançar no andamento da obra, a Seap/MA deslocou um técnico que acompanhou a obra por quatro semanas e que, nesse período, foram montadas formas, concretado sapatas, arranques de pilar, cintamento inferior do bloco 10 e escavações do bloco 09. 
Esclareceu que, segundo o cronograma físico-financeiro da obra, a empresa Construtora Soares Leite Ltda.-Console-EPP deveria receber pela primeira medição o montante de R$ 880.079,99, e pela segunda medição o total acumulado de R$ 1.572.390,68. Entretanto, a empresa recebeu R$ 173.406,94 na primeira e R$ 150.179,16 na segunda medição, o que demonstra por si só, segundo o responsável, a ineficiência da empresa e sua real condição financeira para implantação da obra (peça 60, p. 6-8) .
Mencionou uma série de ocorrências durante a execução da obra, tais como falta de equipamentos e materiais básicos para as atividades de fundação, falta de combustível para a escavadeira, falta de cimento, tábuas, pregos e brita, entre outros. 
Trouxe aos autos fotos da área do canteiro provisório com vestiários, refeitório, carpintaria, galpão de armação, de ferragem, almoxarifado e escritórios depredados pelos próprios funcionários da empresa contratada por falta de pagamento, de onde foram retirados o madeiramento da cobertura, telhas em fibrocimento, portas, janelas, fiação elétrica, disjuntores, vasos sanitários, chuveiros, etc. (peça 60, p. 8-9) .
Relatou que foram feitas diversas visitas à obra (em 2017: 30 e 31/8, 16/10, 30/11 a 2/12 e 18 a 20/12; em 2018: 4/1, 8/1 a 2/2, 19/2, 2/3 e 13/7) , mas, que, mesmo assim, a empresa paralisou a obra por completo, devido a dificuldades financeiras e à falta de regularidade fiscal com órgãos federais, o que levou à rescisão do contrato pela Seap/MA (peça 60, p. 10) .
Ao concluir, reiterou seu compromisso com as técnicas de engenharia e ressaltou que durante o período em que trabalhou à frente do setor de obras e engenharia procurou sanar os erros encontrados e evitar o surgimento de novas irregularidades, devendo, portanto, serem afastadas as responsabilidades a ele atribuídas (peça 60, p. 11-12) .
Análise
O Sr. Mauro Sérgio Muniz dos Santos ocupou o cargo de gestor de obras e serviços de engenharia da Seap/MA no período de 24/4/2017 até novembro de 2018 (peça 34 e peça 59, p. 9) . Sua conduta à época dos fatos aqui analisados está assim tipificada no Relatório de Auditoria (peça 42, itens II.2, II.5 e II.7) :
promover modificações relevantes no item fundação do projeto original da obra somente após a terceira contratação de serviços, quando deveria ter revisado o projeto básico antes do início da Concorrência 003/2017 ante a alegação de inviabilidade de execução do método construtivo licitado pela primeira contratada (item II.2) ; 
deixar de acompanhar com relatórios de supervisão o execução do objeto contratado, quando deveria registrar os níveis da execução do contrato firmado (item II.5) ; e
utilizar projeto básico inadequado como base de procedimentos licitatórios, quando deveria apresentar projeto apropriado para o tipo de obra contratada (item II.7) .
Segundo consta do rol de responsáveis elaborado pela equipe de auditoria (peça 34) , o responsável assumiu a função de engenheiro de obras e serviços de engenharia da Seap/MA em abril de 2017, quando já estava assinado o Contrato 35/2016 (Concorrência 001/2016) , portanto não teve qualquer participação nas duas primeiras licitações (tabela do item 9 desta instrução) .
Quanto à Concorrência 003/2017, em que pese o responsável afirmar que “o setor de engenharia não concordou em fazer uma nova licitação sem que os projetos fossem revisados, mas que essa tomada de decisão era responsabilidade do Secretário e não do setor de engenharia”, não constam quaisquer documentos nos autos que comprovem tal informação.
Por outro lado, o projeto básico da Concorrência 003/2017 foi assinado em junho de 2017, enquanto ocupava o cargo de engenheiro (peça 83, p. 57-71) . Entretanto, não foi ele quem assinou o ART da obra (peça 84, p. 43) e não é possível afirmar com certeza que foi ele quem assinou o projeto, pois seu nome está escrito à mão e sem carimbo. A assinatura que consta em todas as folhas do projeto não coincide com a assinatura do responsável em outros documentos elaborados por ele (peça 63, p. 20 e peça 62, p. 13-17, por exemplo) . Na verdade, a informação que está clara nos autos é que a Sra. Ana Luísa Silva Falcão, subsecretária de Estado de Administração Penitenciária, atestou sua concordância com o projeto básico apresentado (peça 83, p. 71) .
Outro ponto importante a se destacar é que foi o Sr. Mauro Sérgio Muniz dos Santos quem alertou a Seap/MA, em 9/10/2017, formalmente sobre a necessidade de alteração do projeto estrutural da obra de construção da cadeia pública de São Luís Gonzaga (MA) (peça 60, p. 15) . Inclusive, encaminhou a seus superiores na Seap/MA uma apresentação em power point com o objetivo de mostrar uma comparação entre os processos construtivos e custos do projeto. Nessa apresentação, o responsável, após a realização de novo perfil de sondagem com resultados mais consistentes, sugeriu e projetou uma solução alternativa para o projeto estrutural de fundação da cadeia baseado em sapatas isoladas de concreto armado, em vez de tubulões (peça 60, p. 16-20; peça 61; e peça 62, p. 1-4) .
Resta evidente que o responsável detectou o problema com o projeto de fundações e propôs alterações, ainda que após a realização da Concorrência 003/2017 e assinatura do Contrato 45/2017, em 17/8/2017. 
Ainda que o Contrato 45/2017 tenha sido assinado, deve-se levar em conta a postura do responsável de alertar a administração da Seap/MA sobre a necessidade de alteração do projeto e com isso, evitar ou mitigar danos à Administração e a terceiros, com a ocorrência de futuros problemas na execução da obra e de gastos adicionais de recursos públicos.
Isso posto, entendemos que as razões de justificativa apresentadas pelo responsável no que se refere ao projeto básico inadequado e à mudança de objeto do Contrato de Repasse 36550/2012 (letras “a” e “b”, item 84 desta instrução) podem ser acolhidas parcialmente, tendo em vista que, como engenheiro, deveria ter se assegurado de que o projeto básico da Concorrência 003/2017 não continha erros. 
Entretanto, deixa-se de sugerir a aplicação de multa ao responsável, por entendermos esta medida demasiadamente grave frente aos fatores atenuantes de sua conduta como engenheiro de ter detectado as falhas no projeto básico e alertado a Administração sobre o fato. Tal situação atenua a gravidade da irregularidade e, em tese, aponta para a existência de boa fé do responsável.
Com relação à letra “c”, o responsável trouxe aos autos diversos relatórios de visitas realizadas à obra de construção da cadeia pública de São Luís Gonzaga (MA) .
Em outubro de 2017, foi realizada a primeira fiscalização, quando foi constatada a execução da etapa de mobilização, construção de canteiro e limpeza de área, juntamente com fotos (peça 63, p. 18-19) . No começo de 2018, novas inspeções mostraram o início da concretagem das sapatas e concreto magro (peça 63, p. 1-8) .
Em dezembro de 2017, foi feita nova visita ao canteiro e se constatou o avanço na escavação das fundações (peça 63, p. 9-14) . Em fevereiro e março de 2018, foi apresentado o Relatório de Subprojeto III, contendo as atividades de fiscalização desenvolvidas pela Seap/MA nas unidades prisionais do Estado, incluindo a cadeia pública de São Gonzaga (MA) (peça 62, p. 11-15) . Também foram trazidos aos autos documentos que demonstram a preocupação do responsável quanto ao ritmo de execução da obra de construção da cadeia pública (peça 64, p. 4-5 e 7) .
Assim, com relação à irregularidade relacionada a falhas na fiscalização ou supervisão do Contrato de Repasse 36550/2012 (letra “c”, item 84 desta instrução) , entendemos que devam ser acolhidas as razões de justificativa do Sr. Mauro Sérgio Muniz dos Santos, tendo em vista os documentos probatórios por ele apresentados.
Responsável: Murilo Andrade de Oliveira (secretário de administração penitenciária do Estado do Maranhão) 
O responsável foi chamado em audiência (peça 51) e apresentou sua defesa às peças 81, 83 e 84, pelas seguintes irregularidades:
a) projeto básico inadequado da obra objeto do Contrato de Repasse 36550/2012, Siconv 776099, que, juntamente com as planilhas orçamentárias correspondentes, serviu de base para três licitações e contratações rescindidas (Concorrências 007/2014, 001/2016 e 003/2017) por inviabilidade de execução do método tubulão para a fundação da obra, somente alterado na nova planilha orçamentária que contempla o item 4 (Fundações) com ajustes e acrescenta o item 25 (Nova Fundação) , em desacordo ao artigo 6º, inciso IX, da Lei 8.666/1993;
b) mudança de objeto do Contrato de Repasse 36550/2012, Siconv 776099, devido a alterações qualitativas, assim consideradas as modificações relevantes no item fundação do projeto original, realizada somente após a terceira contratação (empresas GS, BS e Console, decorrentes das Concorrências 007/2014, 001/2016 e 003/2007) , quando a primeira contratação foi rescindida, entre outros motivos, pela inviabilidade da fundação da obra a ser executada na forma de escavação manual em campo aberto para tubulão-fuste;
c) ausência de termo aditivo formalizando alterações das condições inicialmente pactuadas com a Construtora Soares Leite Ltda. - Console-EPP, nos termos do edital e anexos da Concorrência 003/2017, para abranger novo método de execução da fundação da obra, com acréscimo de 1,05% de serviços, correspondente ao valor de R$ 95.281,01, e garantir a regular continuidade dos serviços, na forma disposta no artigo 65, inciso I, alínea "b", da Lei 8.666/1993;
d) ausência de comprovação dos motivos para a rescisão contratual com a Construtora Soares Leite Ltda. - Console-EPP, pela falta de capacidade técnico-financeira em dar continuidade ao Contrato 45/2017 em razão do atraso de mobilização; do baixo efetivo para o atendimento do cronograma físico-financeiro com atraso e falta de pagamento da mão de obra; e da falta de equipamentos, insumos e materiais necessários para a abertura de frentes de serviços e execução das atividades, exigida no artigo 78, inciso III, da Lei 8.666/1993;
e) fiscalização ou supervisão deficiente ou omissa da Seap/MA na consecução do objeto pactuado no Contrato de Repasse 36550/2012, Siconv 776099, assim caracterizada pela falta de acompanhamento sistemático por profissional designado, notadamente diante de denúncias de execução irregular do Contrato 45/2017, firmado com a Construtora Soares Leite Ltda. - Console-EPP, quando houve apenas uma evidência fotográfica em ofício datado de 16/1/2018;
f) descumprimento de procedimento necessário para operacionalização do Contrato de Repasse 36550/2012, Siconv 776099, diante de ter promovido a Concorrência 001/2016 e posterior contratação da empresa BS Construtora e Comércio Ltda., sem prévia análise e aprovação da planilha orçamentária de serviços e do projeto básico anexos ao edital da licitação pela CAIXA, que verificou pendências e solicitou alterações de quantitativos e preços em valor superior aos 25% legalmente permitido, resultando na rescisão do Contrato 35/2016, em desobediência ao termo de ajuste assinado e à Portaria Interministerial 507/2011; e
g) prejuízo social e financeiro oriundo da situação continuada de paralisação da obra objeto do Contrato de Repasse 36550/2012, Siconv 776099, em razão da dilação temporal e prorrogação continuada da execução contratual pelas várias licitações/contratações/rescisões realizadas ao longo de seis anos de vigência do ajuste, sem que a obra tenha sido de fato iniciada, já que os serviços preliminares executados tem que ser refeitos, com riscos assumidos pela Administração por não serem oferecidas à sociedade vagas para aliviar a superlotação carcerária nos presídios e pelo encarecimento do empreendimento, inicialmente avaliado em R$ 8.521.777,83 e hoje orçado em R$ 10.103.045,31.
Inicialmente, o responsável registrou que a administração penitenciária é uma tarefa complexa, na qual existe elevado grau de dificuldades operacionais próprias da atividade. Além disso, destacou que o ano de 2015 foi de transição governamental, quando a atual gestão herdou um sistema prisional caótico, a exemplo do déficit acentuado de vagas nas unidades prisionais, obras paralisadas e baixo número de agentes penitenciários. Esses fatos propiciaram o desencadeamento de rebeliões em claro desrespeito aos padrões humanitários estabelecidos pela Constituição da República e por Tratados e Convenções Internacionais dos quais o Brasil é signatário (peça 81, p. 4) .
Mencionou, ainda, que os percalços inerentes ao inicio da gestão foram acentuados pelo fato de a nova gestão ser de um grupo político antagônico ao anterior. A transição governamental não foi desenvolvida a contento, ocasionando obstáculos no início de sua gestão.
Quanto ao item “a”, que trata da inadequação do projeto básico da obra objeto do Contrato de Repasse 36550/2012, esclareceu que por ocasião da realização do primeiro procedimento licitatório (Concorrência 007/2014) e assinatura do Contrato 21/2014, ainda não havia sido nomeado secretário da Seap/MA, o que ocorreu somente em janeiro de 2015 (peça 81, p. 4 e 39) . Diante desse fato, defende que não foi responsável pela aprovação do projeto básico deficiente ocorrido em 14/10/2013 (peça 81, p. 40-49) .
Asseverou que, com base em relatório técnico do setor de obras da então Sejap/MA, as partes contratantes pactuaram pela rescisão amistosa do Contrato 21/2014 (entendida como equivocada pelo TCU) , tendo como fundamento a inviabilidade da execução dos serviços e o atraso no repasse dos recursos por parte da mandatária Caixa (peça 81, p. 5 e 69-70) .
Observou que no relatório técnico de 17/4/2015, elaborado pela engenheira Cristiana Ribeiro Guimarães, chefe do setor de engenharia, ficou registrado que não havia a necessidade de troca do tipo de fundação da obra (peça 81, p. 5 e 71-72) .
 Frisou que o setor de engenharia, composto por profissionais academicamente habilitados, foi instado a se manifestar sobre a escolha técnica do tipo de fundação oficialmente, eliminando assim qualquer indício de eventual dolo ou má-fé do responsável (peça 81, p. 5 e 71-73; peça 83, p. 1) .
Acrescentou que o relatório de fiscalização do TCU 13/2019 também registrou tal informação: "O setor de engenharia da Seap/MA informou, em 17/4/2015 e 25/6/2015, que, após análise do projeto básico pela unidade e pela Caixa, foi verificado que os tubulões encontram-se alinhados com os pilares do projeto e que não se fazia necessária a troca da fundação de tubulões para radier argumentada pela empresa G.S Construções Ltda., não havendo necessidade de modificação no projeto original, que atende a complexidade do projeto executivo." (peça 42, item 65) .
Destacou que foi instaurada tomada de contas especial (Processo 223397/2017-SEAP) para apurar os fatos ocorridos durante a contratação da empresa G.S Construções Ltda.-ME (Contrato 21/2014) , que concluiu que a tipologia da fundação prevista no projeto básico vergastado era inadequada. Asseverou que esse procedimento se lastreou em acervo probatório considerável, em especial, na manifestação técnica de engenheiros e instituto de perícia (peça 81, p. 5) .
Ponderou que, visando dar continuidade à obra, foi desencadeado um novo certame (Concorrência 001/2016) com base no projeto básico contestado, tendo em vista que a engenheira responsável, Sra. Cristiana Ribeiro Guimarães, havia registrado oficialmente que não havia necessidade de troca da fundação da obra (peça 81, p. 5 e 71-73; peça 83, p. 1) . 
Afirmou que, o projeto básico da Concorrência 001/2016 foi assinado pelo engenheiro Fabiano Leite Campos, servidor dessa Secretaria à época dos fatos, ou seja, o projeto foi chancelado por outro profissional técnico habilitado, conforme determina a legislação (peça 81, p.5-6 e peça 83, p. 2-52) .
Informou que, após a assinatura do Contrato 35/2016, e tendo em vista os equívocos apontados pela Caixa no projeto básico da Concorrência 001/2016 (que não se referiam à fundação da obra) , procedeu-se com a rescisão do instrumento contratual. Com isso, foi deflagrada nova disputa, Concorrência 003/2017, com prévia análise do projeto básico pela Caixa e pela equipe de engenharia da Seap/MA (peça 81, p. 6 e peça 83, p. 56) , que não apontaram a necessidade de eventuais alterações na fundação da obra (peça 81, p. 6 e peça 83, p. 57-81) .
Alegou que, somente no início de 2018, após a assinatura do Contrato 45/2017 (Concorrência 003/2017) , o setor de engenharia identificou que o projeto básico era inexequível, tendo em vista o equívoco no tipo de fundação da obra (peça 81, p. 6 e peça 84, p. 44) .
Defendeu que, como gestor da Seap/MA, buscou o embasamento da área técnica da Secretaria e da Caixa para evoluir regularmente com a execução da obra, uma vez que não possui conhecimentos técnicos de engenharia, não tem formação na área e depende da manifestação destes profissionais para a tomada de decisões (peça 81, p. 6-7) .
Ressaltou que o projeto básico deficiente foi produzido e chancelado pela engenheira civil Cristiana Ribeiro Guimarães, que se manifestou oficialmente sobre a não necessidade de alteração do projeto, e analisado pelos engenheiros civis Fabiano Leite Campos e os técnicos da Caixa, que também analisaram o mencionado documento e não acusaram qualquer alteração a ser realizada (peça 81, p. 7) .
Frisou que não há como remanescer qualquer responsabilização sobre a sua gestão quanto à impropriedade aqui entabulada, pois transbordaria a razoabilidade exigir do mesmo um conhecimento técnico que não possui e que não tem a obrigatoriedade de possuir. Neste sentido, acrescenta a sua defesa doutrina de Marcal Justen Filho e jurisprudência do TCU (Acórdão 1067/2016-TCU-Plenário, Relator Ministro Benjamin Zymler; Acórdão 1828/2018-TCU-Plenário, Relator Ministro Vital do Rêgo; e Acórdão 1533/2011-TCU-Plenário, Relator Ministro Aroldo Cedraz) (peça 84, p. 7-9) .
Registrou, no entanto, que a jurisprudência do TCU possui contradições, como foi o caso da multa que lhe foi aplicada nos autos do TC Processo 011.944/2015-3, em razão da indevida rescisão amigável do Contrato 21/2014, pois entendeu a Corte de Contas que era caso de resilição unilateral por culpa da empresa, ou seja, nada foi apontado como erro no projeto (peça 81, p. 9) .
Esclareceu que ficou comprovado naqueles autos, por meio de tomada de contas especial (Processo 0223397/2017-SEAP) e provas documentais (peça 84, p. 45-50) , que o tipo de fundação prevista no projeto básico era inexequível, motivo pelo qual, a contratada foi isentada de responsabilidade, corroborando a correção da medida adotada (rescisão amistosa do pacto) (peça 84, p. 9) .
Noticiou que, em razão da referida decisão contida no TC Processo 011.944/2015-3, o responsável interpôs recurso de revisão junto ao TCU, contendo farto material probatório que comprovaria sua isenção. 
Reafirmou que não houve qualquer incidência de dolo (direto ou eventual) ou erro grosseiro por parte do responsável, pois a deficiência do projeto básico somente poderia ser detectada por um profissional da área de engenharia, sendo demasiadamente desproporcional exigir de um gestor, conhecimento suficiente para atestar a exequibilidade do projeto básico e a adequabilidade do tipo de fundação utilizada (peça 81, p. 9-10) .
Quanto ao item “b”, o responsável justificou que a inexequibilidade do projeto básico somente foi assinalada pelo setor de engenharia da Seap/MA após a celebração do Contrato 45/2017 e que, antes desse fato, ele havia solicitado a esse setor, em três ocasiões, manifestação quanto à regularidade do projeto básico (peça 81, p. 10) .
Aduziu que, conforme já informado na resposta ao item “a”, a engenheira Cristiana Ribeiro Guimarães se manifestou pela manutenção do projeto como concebido originalmente, não cabendo a ele, que não possui qualquer conhecimento técnico sobre o assunto, contestar tal conclusão (peça 81, p. 10) .
Ressaltou que os projetos básicos referentes às concorrências desenvolvidas por esta Secretaria foram produzidos por profissionais de engenharia e que, quando houve a manifestação do setor técnico pela substituição do tipo de fundação do projeto determinou a correção do defeito visando eliminar a inexequibilidade (peça 81, p. 10) .
Informou que, após a correção do projeto básico, foi realizado outro procedimento licitatório e assinado o Contrato 32/2019 com a empresa L.D.M Construções Ltda., com o objetivo de executar os serviços remanescentes da cadeia pública de São Luiz Gonzaga (MA) (peça 81, p. 10 e peça 84, p. 51) . No mais, se reporta as justificativas já apresentadas em reposta ao item “a”.
Em referência ao item “c”, defendeu que a ausência de celebração de termo aditivo ao Contrato 45/2017 que contemplasse as alterações no projeto básico e outras disposições não ocorreu em razão de desídia ou displicência, mas, sim, em observância aos ditames previstos nos arts. 195, §3°, da Constituição da República; e 29, inciso III e 55, inciso XIII, da Lei 8.666/1993 (peça 81, p. 11) .
Explicou que, conforme manifestação da Assessoria Jurídica da Seap/MA (peça 84, p.52-53) , foi constatado que a empresa contratada não comprovou a conservação de sua regularidade fiscal junto à Fazenda Federal, motivo pelo qual não poderia ser celebrado um termo aditivo, sendo, então, consumada a rescisão unilateral do ajuste (peça 81, p. 11) .
Nesta esteira, trouxe aos autos jurisprudência do Tribunal de Justiça do Distrito Federal e Territórios (Processo 0002297-03.2013.8.07.0018, acórdão publicado no DJE: 14/06/2016. Relatora Vem Lúcia Andrighi) , Tribunal de Contas do Estado de Minas Gerais (Consulta 862.776) e Superior Tribunal de Justiça (RMS 24953/CE, Rel. Ministro Castro Meira, Segunda Turma) , todas no sentido da necessidade de a empresa manter a comprovação de regularidade fiscal durante toda a execução do contrato/convênio firmado com a Administração Pública (peça 81, p. 11-14) .
Afirmou que a empresa contratada manteve um comportamento temerário durante a execução do pacto em tela, incorrendo em uma série de atitudes que prejudicaram o andamento da obra, tais como: atraso na mobilização, morosidade, falta de equipamentos para abertura de frentes de serviço, falta de materiais para execução das atividades e atraso no pagamento de mão de obra, razão pela qual foi desencadeado processo (Processo 57803/2018-SEAP) para averiguar a conduta da empresa contratada e identificar os possíveis responsáveis. Neste processo, após o devido processo legal, restou comprovada a culpabilidade da contratada, o que levou à aplicação de sanções contratuais e legais pertinentes ao caso e à rescisão unilateral do Contrato 45/2017 (peça 81, p. 14 e peça 84, p. 54-57) .
Assegurou que, diante da comprovação da plena incapacidade da contratada em continuar com a execução da obra (tanto pela falta das condições de habilitação quanto pela conduta adotada pela mesma durante a execução contratual) , restava ilógico e ineficiente celebrar um termo aditivo para abranger alterações de projeto com uma empresa comprovadamente inapta (peça 81, p. 14) .
Em relação ao item “d”, sustentou que houve sim a motivação para a rescisão do Contrato 45/2017 e que os fatos restaram comprovados no bojo o Processo 57803/2018-SEAP, onde foi apurada a conduta da empresa contratada diante de uma série de eventos que afetaram o andamento da obra: atraso na mobilização, baixo efetivo para atendimento do cronograma físico-financeiro, falta de equipamentos e materiais para abertura de frentes de serviço e execução das atividades e ainda a falta de pagamento dos funcionários pela contratada (peça 81, p. 14 e peça 84, p. 58-61) .
Explicou que no acervo probatório colacionado, inclusive com material fotográfico, restou claro que a gestão da empresa Construtora Soares Leite Ltda.-Console-EPP foi temerária, afrontando o interesse público, apesar de afirmar que inicialmente a obra atrasou por fatos alheios à vontade da contratada (peça 81, p. 15) .
Seguiu sua argumentação afirmando que a rescisão do Contrato 45/2017 se deu em razão do comportamento da empresa (com a prática de várias condutas comissivas e omissivas que afetaram negativamente a execução do contrato) e que não havia outra medida a ser adotada, pois a unidade gestora de obras e serviços de engenharia, setor com atribuição regimental para a fiscalização e acompanhamento da execução da obra, atestou as irregularidades praticadas pela contratada. Com base nessas conclusões, e também pela ausência das condições de habilitação da empresa durante o período do contrato, foi decidido pelo rompimento do vínculo contratual, com a aplicação das sanções previstas na legislação pertinente (peça 81, p. 15-16) .
Informou que no relatório de fiscalização do TCU, item 54, consta que não houve gastos com recursos federais nesta contratação, tampouco relatório de acompanhamento da Caixa, e que, portanto, a competência do TCU, neste caso, restaria prejudicada (peça 81, p. 16) .
Quanto ao item “e”, informou que a Seap/MA criou uma comissão formal, composta por engenheiros, para a supervisão e fiscalização das obras e reformas da Secretaria (peça 84, p. 62) . Relatou que a indicação dos profissionais Cristiana Ribeiro Guimarães e Luis Carlos Barros Ribeiro não foi feita em sua gestão, mas seguiu o disposto ao art. 67 da Lei 8666/93 e, que, segundo o Regimento Interno da Seap/MA (Decreto Estadual 33.332/2017) , é atribuição da Unidade Gestora de Obras a fiscalização e o gerenciamento dos serviços contratados de engenharia (peça 81, p. 17 e peça 84, p. 64-66) .
Destacou que foi providenciado a ART, referente à fiscalização do objeto contratual (peça 84, p. 67) , individualizando o profissional responsável para este encargo, conforme preconiza a Lei Federal 6.496/1977 e a Resolução 025/2009-CONFEA. Prosseguiu discorrendo sobre importância do ART e juntou aos autos diversas normas e pareceres, bem como jurisprudência do TCU, sobre o assunto (peça 81, p. 17-19) .
Afirmou que ficou claro que houve a designação de um profissional habilitado junto ao Conselho Regional de Engenharia do Maranhão para fiscalizar a execução da obra, conforme comprova a ART colacionada a esta justificativa e que, neste contexto, seria desproporcional inferir que o responsável fosse responsabilizado solidariamente por uma eventual fiscalização deficitária da obra e paralisação da mesma, até mesmo em razão do principio da segregação de funções que corporifica a Administração Pública (peça 81, p. 20) .
Observou que, quanto à escassez de material probatório que comprovasse a execução irregular do Contrato 45/2017 (alega-se que há apenas uma foto) , esclareceu que no bojo do Processo 57803/2018-SEAP, estão consubstanciadas provas suficientes para atestar o inadimplemento contratual por parte da contratada (peça 81, p. 20 e peça 84, p. 54-60) .
Ao final, argumentou que, em razão da ausência de dolo (direto ou eventual) ou erro grosseiro, é justo assentar que não remanesce responsabilidade para o responsável, pois seria incabível a exigência de uma conduta em que o mesmo analisasse detalhadamente todos os processos de fiscalização em tramitação na Secretaria (inclusive sem o conhecimento técnico para isso) , em prejuízo das diversas outras atribuições que o cargo lhe exigia (peça 81, p. 21) .
A respeito do item “f”, o responsável explicou que a Caixa foi instada a se manifestar sobre a Concorrência 001/2016 em 23/8/2016, portanto antes da celebração do Contrato 35/2016, firmado entre Secretaria e a B.S. Construtora e Comércio Ltda., em 6/9/2016 (peça 81, p. 22 e peça 84, p. 69) .
Relatou que, após a finalização do procedimento licitatório, e tendo em vista as tratativas efetuadas com a Caixa, foram apontados equívocos no projeto licitado, sendo, portanto, procedida a rescisão do contrato mencionado. Ressaltou que em nenhum momento foi ventilada a existência de problemas insanáveis à execução do projeto de fundação e que não foram realizados pagamentos à empresa contratada, não configurando, portanto, prejuízo ao erário (peça 81, p. 22 e peça 84, p. 70 e 71) .
Finalizou argumentado que, tendo em vista a ausência de prejuízo pecuniário ao Erário, seria desproporcional a aplicação de uma possível sanção pecuniária ou administrativa ao responsável, tendo em vista o contexto essencialmente formal (peça 81, p. 22) .
Quanto ao item "g", iniciou sua defesa trazendo aos autos trecho constante do relatório do Acórdão 2205/2016-TCU-Plenário, Relatora Ministra Ana Arraes, sobre as circunstâncias que incidiram na paralisação da obra:
"54. De fato, quando o atual gestor assumiu a SEAP, em 2/1/2015, já encontrou a obra paralisada possivelmente desde julho de 2014 considerando informação em parecer técnico (peça 38, p. 2) e a última medição ocorrida em 16/6/2014. Após conhecer a situação encontrada, da obra paralisada em decorrência da descontinuidade dos serviços pela empresa contratada, buscou esclarecer a situação em reuniões com a G.S. Construções Ltda. e resolver a pendência com a assinatura da solicitada rescisão amigável, feita em 20/2/2015 e publicada em 2/3/2015 (Peça 13, p. 23-24, e peça 39) .
55. Em seguida ou sela em 26/3/2015, o gestor encaminhou o processo para a comissão de licitação a fim de dar a continuidade lógica a ele e consequentemente, à obra com a chamada da segunda classificada na Concorrência 007/2014-CCL. Verifica-se assim, que em três meses de gestão o Sr. Murilo Andrade de Oliveira adotou as providências cabíveis para solucionar a situação encontrada, chamando a contratada, assinando a rescisão contratual diante da negativa da empresa em continuar a obra, e encaminhando o processo administrativo para a comissão de licitação para as providências cabíveis.
56. Lá na Comissão Central de Licitações foi verificada a necessidade de, ao invés de chamar a segunda colocada da Concorrência 007/2014-CCL, anular o referido certame licitatório por motivos que constituem outras irregularidades que serão analisadas nestes autos. Vários foram as manifestações da SEAP nesse sentido, como o relatório técnico da Supervisão de Obras datado de 17/4/2015 (peça 38) , o Parecer da Assessoria Técnica de 231412S15 (peça 36) e o Parecer Jurídico (peça 35) , que culminam com a anulação da licitação em despacho de 11/6/2015, publicado em 16/6/2015 (peça 33) .
57. Em consequência, foi aberto o Processo Administrativo 91644/2015-Sejap, que se encontra na Comissão Central de Licitação do Estado do Maranhão, e cuja abertura da Concorrência 001/2016-CCL está prevista para as nove horas do dia 9/5/2016 (peça 91) .
58. Durante esse tempo de anulação da Concorrência 007/2014-CCL e preparação da Concorrência 001/2016-CCL, a obra está, obviamente, paralisada, mas não se pode atribuir culpa ao atual gestor, que adotou as providências necessárias para a continuidade dos serviços, restando esclarecida a irregularidade no prazo temporal de 2/1/2015 até a presente data." (Grifo nosso) .
Pontuou que o TCU reconheceu que o período referente à anulação da Concorrência 007/2014 e preparação da Concorrência 001/2016 está justificado pelas providências adotadas pelo responsável. Esclareceu que, em 2017, em cristalina insistência para que a obra fosse desenvolvida e concluída, houve o desencadeamento da Concorrência 003/2017, que visava contratar empresa de engenharia para executar os serviços remanescentes da cadeia pública de São Luiz Gonzaga (peça 81, p. 24) .
Informou que na fase interna deste procedimento, o setor de engenharia da Seap/MA e a equipe técnica da Caixa tiveram acesso ao projeto básico deficiente e o aprovaram sem a recomendação de que fossem realizadas alterações. Discorreu que, somente após a assinatura do Contrato 45/2017, celebrado com a empresa Construtora Soares Leite Ltda.-Console-EPP, foi identificado um equivoco na elaboração do projeto de fundação da obra, conforme atestam documentos elaborados pelo setor de Supervisão de Obras e Serviços de Engenharia (peça 84, p. 44-47) . Declarou que, após a identificação do problema incidente no projeto de fundação, a Seap/MA iniciou tratativas com a Caixa a fim de alterar o documento, tendo sido alertada pela Caixa que qualquer elevação de custo dos serviços deveria ser suportada pelo Tesouro Estadual (peça 81, p. 24) .
Defendeu que nesse contexto, seria ineficiente, contraproducente e temerário executar uma obra com um tipo de fundação inadequada, o que eventualmente poderia colocar em risco a vida dos apenados, servidores e demais pessoas que visitam os sentenciados. Caso se insistisse no desenvolvimento dos serviços com o projeto básico originário que serviu de base para o Contrato 45/2017, a Administração teria que refazer os trabalhos, impactando negativamente os cofres públicos (peça 81, p. 24-25) .
Relatou que, sucedido o trâmite ordinário para a celebração do aditivo contratual, a Assessoria Jurídica da Seap/MA apontou que a empresa Construtora Soares Leite Ltda.-Console-EPP não apresentou a comprovação de regularidade fiscal junto a Fazendo Federal, descumprindo assim, cláusulas contratuais e legais, tornando impossível a assinatura do aditivo, conforme disposto no art. 55, inciso XIII, da Lei 8.666/1993 (peça 81, p. 25 e peça 84, p. 52) .
Observou que, conforme verificado no Processo 57803/2018-SEAP, a empresa cometeu diversas falhas contratuais, as quais evidenciaram e fundamentaram o poder-dever desta Administração em decidir pela rescisão unilateral do contrato, e ainda, aplicar as sanções administrativas de multa (arbitrada em R$ 181.615,58) e suspensão de licitar e contratar com a Seap/MA. Informou que, na sequência, foi celebrado o Contrato 32/2019, visando à execução dos serviços remanescentes da cadeia pública de São Luiz Gonzaga/MA (peça 81, p. 25 e peça 84, p. 51) .
Argumentou que sua conduta sempre se pautou pelo prosseguimento da execução da obra, não obstante os percalços enfrentados (Sistema Penitenciário em situação caótica no ano de 2015, projeto básico inexequível, falta de manutenção das condições de habilitação e infrações cometidas pela empresa Construtora Soares Leite Ltda.-Console-EPP) e ressaltou que os procedimentos licitatórios foram encaminhados para o setor de engenharia e para a Assessoria Jurídica, a fim de que a tomada de decisões tivesse respaldo técnico e jurídico (peça 81, p. 25) .
Reafirmou sua preocupação com a legalidade e regularidade dos procedimentos de contratação, sendo totalmente desproporcional impor culpabilidade pelo atraso na conclusão da obra ao defendente e asseverou que, mesmo diante das dificuldades, tomou todas as providências possíveis ao seu alcance, sendo tal fato, inclusive, reconhecido pelo próprio TCU no Acórdão 2205/2016-TCU-Plenário, Relatora Ministra Ana Arraes (peça 81, p. 25) .
Destacou que, não obstante as dificuldades ocasionadas pela grave crise econômica que se abateu sobre nosso país, ao longo de quatro anos de sua gestão a Seap/MA expandiu e qualificou o Sistema Prisional, em vários segmentos, com a abertura de 3.749 novas vagas, superando a meta estabelecida em 2015 que era de 1.800 vagas; construção de três novas penitenciárias regionais nas cidades de Imperatriz/MA, Pinheiro/MA e Timon/MA; reforma e ampliação de 29 unidades prisionais; e criação de 129 vagas nas Associações de Proteção e Assistência aos Condenados. Além disso, quatorze delegacias de polícia do interior do Estado foram totalmente reformadas e transformadas em unidades prisionais; 136 oficinas de trabalho estavam operando com 2.119 internos trabalhando; e oito fábricas de pré-moldados em plena atividade, produzindo 120.000 blocos de concreto (peça 81, p. 26) .
Em suas considerações finais, o responsável alegou que, diante dos fatos e argumentos, alicerçados na jurisprudência, doutrina e nos dispositivos legais trazidos aos autos, ficou comprovado que ele atuou com estrita boa-fé e diligência, sempre submetendo os procedimentos licitatórios e de execução contratual aos setores técnicos responsáveis para que apreciassem os documentos e se manifestassem dentro de suas atribuições normativas. Afirmou que, lastreado nessas manifestações jurídicas e técnicas (subscritos por engenheiros que fiscalizaram a execução dos contratos e produziram, chancelaram ou aprovaram os projetos básicos dos certames, inclusive o defeituoso) , as decisões foram adotadas, buscando insistentemente a continuidade e a conclusão da obra (peça 81, p. 26) .
Ressaltou que, a eventual responsabilização de gestores públicos ganhou um novo balizamento com o advento da Lei 13.655/2018 e do Decreto Federal 9.830/2019 (peça 81, p. 26-27) e questionou se caberia a ele, como Secretario de Estado, aferir se o tipo de fundação constante em um projeto básico era adequado ou não e fiscalizar todos os processos de obras da Secretaria, tendo em vista outras diversas atribuições do cargo, como a necessidade de tomada de decisões de forma célere e eficiente, em atenção ao Princípio da Eficiência disposto no art. 37, caput, da Constituição da República (peça 81, p. 27) .
Garantiu que suas argumentações não pretendem menosprezar as ocorrências relatadas pelo TCU, mas colocá-las em uma perspectiva em que fiquem evidentes os problemas enfrentados pelo defendente durante o período de sua gestão e sua disposição em resolvê-los (peça 81, p. 27) .
Por fim, requereu que suas razões de justificativa sejam acolhidas, elidindo eventual responsabilização do responsável, considerando que as decisões tomadas no bojo do Contrato de Repasse 36550/2012 foram lastreadas em manifestações de setores técnicos, isentas de dolo ou erro grosseiro, elementos esses, importantes para a caracterização da culpabilidade (peça 81, p. 28) .
Análise
O Sr. Murilo Andrade de Oliveira ocupa o cargo de secretário de administração penitenciária do Estado do Maranhão desde 1/1/2015 (peça 34 e website http://seap.ma.gov.br/nossa-equipe/) . Sua conduta à época dos fatos aqui analisados está assim tipificada no Relatório de Auditoria (peça 42, itens II.2, II.3, II.4, II.5, II.6, II.7 e II.9) : 
deixar de revisar o projeto básico antes do início da Concorrência 003/2017 ante a alegação de inviabilidade de execução do método construtivo licitado pela primeira contratada, que levou à rescisão contratual, e promover modificações relevantes no item fundação do projeto original da obra somente após a terceira contratação de serviços (omissiva) quando deveria ter verificado essa incompatibilidade após a rescisão do primeiro contrato firmado (item II.2) ;
deixar de formalizar termo aditivo devidamente assinado por ambas as partes para respaldar a alteração do método construtivo da fundação da obra junto à empresa logo após a sua contratação (omissiva) quando deveria legalizar a atuação da empresa de forma diversa da contratada (item II.3) ;
deixar de comprovar no processo os motivos alegados de atraso de mobilização; do baixo efetivo para o atendimento do cronograma físico-financeiro com atraso e falta de pagamento da mão de obra; e da falta de equipamentos, insumos e materiais necessários para a abertura de frentes de serviços e execução das atividades, para determinar a rescisão do Contrato 45/2017 por alegada incapacidade técnico-financeira baseada em denúncias (omissiva) quando deveria apresentar relatórios/documentos demonstrando a ocorrência de tais irregularidade na execução contratual (item II.4) ;
deixar de acompanhar com relatórios de supervisão a execução do objeto contratado (omissiva) , quando deveria registrar os níveis da execução do contrato firmado (item II.5) ;
permitir o decurso de seis anos de vigência do ajuste sem que a obra tenha sido de fato iniciada (omissiva) , quando deveria ter ofertado a sociedade obra pronta para desafogar o sistema carcerário maranhense (item II.6) ;
utilizar projeto básico inadequado como base de procedimentos licitatórios, quando deveria apresentar projeto apropriado para o tipo de obra contratada (item II.7) ; e
deixar de submeter as planilhas orçamentária e o projeto básico à prévia análise e aprovação da Caixa (omissiva) quando deveria promover procedimento licitatório com base em planilhas revisadas/alteradas pela concedente (item II.9) .
No que se refere ao projeto básico deficiente (letra “a”) , assiste razão ao defendente quando afirma que não foi responsável pela aprovação do projeto básico da Concorrência 007/2014, pois só assumiu o cargo de Secretário em janeiro de 2015, quando o Contrato 21/2014 já estava, inclusive, assinado (peça 81, p. 4 e 39 e peça 19, p.1-5) .
O responsável fundamenta sua defesa no fato de que os projetos básicos das Concorrências 001/2016 e 003/2017 foram aprovados por engenheiros da Seap/MA e que não seria sua competência avaliar a exequibilidade dos projetos, tendo em vista não possuir formação na área de engenharia e que tal tarefa não era atribuição sua.
 De fato, não é responsabilidade de um Secretário de Estado avaliar a exequibilidade técnica de um projeto de obras, mas é sua responsabilidade se assegurar de que a tomada de decisão esteja fundamentada em pareceres confiáveis.
No caso da Concorrência 001/2016, resta claro que o responsável baseou sua decisão em parecer da área técnica assinado pela engenheira Cristiana Ribeiro Guimarães, chefe do setor de engenharia, datado de 17/4/2015. Neste parecer, a engenheira afirma o seguinte (peça 81, p. 71-72) : 
Mediante ao exposto, esta Supervisão de obras e Reformas ressalta que não será necessário à mudança de projeto da fundação, pois o mesmo atende a complexidade do projeto executivo, sendo dessa forma desnecessário apresentação de nova ART (anotação de responsabilidade técnica) e novo orçamento com custos de correção dos serviços.
Em novo parecer, datado de 11/6/2015, a engenheira Cristiana Ribeiro Guimarães novamente reafirma sua posição quanto a não alteração do projeto básico (peça 81, p. 73 e peça 83, p. 1) :
4 - Entretanto, após analise detalhada do projeto que é proveniente do Ministério da Justiça como projeto padrão e que o mesmo foi analisado pelo Corpo Técnico da Caixa Econômica que emitiu através do Oficio n° 822/2013 o Apto à licitação sem ressalva de projeto e desta Supervisão de Obras e Reformas, verificou-se que os tubulões encontram-se alinhados com os pilares do projeto e que não se faz necessário à troca de fundação argumentada pela Empresa GS CONSTRUÇÕES LTDA — ME.
Com base nesses pareceres e no projeto básico assinado pelo engenheiro Fabiano Leite Campos (peça 82, p. 2-52) , que por sua vez, também utilizou os pareceres elaborados pela engenheira Cristiana Ribeiro Guimarães para manter o projeto básico inalterado (itens 56-58 desta instrução) , o responsável adjudicou e homologou a Concorrência 001/2016 e, posteriormente assinou o Contrato 35/2016.
Ainda que a jurisprudência do TCU aponte para a aplicação de multa ao responsável pela assinatura de projeto básico deficiente (Acórdão 610/2015-TCU-Plenário, Relator Ministro Bruno Dantas; Acórdão 302/2016-TCU-Plenário e Acórdão 725/2016-TCU-Plenário, ambos da relatoria do Ministro Marcos Bemquerer Costa, dentre outros) , no presente caso resta claro que o Sr. Murilo Andrade de Oliveira não teria como ter agido de outra forma, tendo em vista não ter conhecimentos de engenharia para contestar pareceres tão assertivos.
Já a Concorrência 003/2017, realizada após a rescisão do Contrato 35/2016 devido a equívocos apontados pela Caixa no projeto licitado (peça 72, p. 14-15) , teve o projeto básico assinado pelo engenheiro Mauro Sérgio Muniz dos Santos e continha o mesmo tipo de fundação das concorrências anteriores. Entretanto, vale ressaltar que conforme análise no item 117 desta instrução, não foi ele quem assinou o ART da obra (peça 84, p. 43) e não é possível afirmar com certeza que foi ele quem assinou o projeto, pois seu nome está escrito à mão e sem carimbo (peça 83, p. 57-71) .
Portanto, até o momento da realização da Concorrência 003/2017 e assinatura do Contrato 45/2017, não havia qualquer posição da área técnica que sustentasse a alteração do projeto de fundação da obra de construção da cadeia pública de São Luís Gonzaga (MA) .
A necessidade de alteração do projeto de fundação foi comunicada oficialmente à Seap/MA pelo engenheiro Mauro Sérgio Muniz dos Santos em outubro de 2017 (peça 60, p. 15) , após a assinatura do Contrato 45/2017, o que ocorreu em 17/8/2017. Com isso, o Sr. Murilo Andrade de Oliveira, mais uma vez, fundamentou sua decisão de dar andamento à Concorrência 003/2017 em parecer emitido pela área técnica da Seap (MA) .
Em casos específicos, a jurisprudência do TCU (Acórdão 1067/2016-TCU-Plenário, Relator Ministro Benjamin Zymler e Acórdão 1828/2018-TCU-Plenário, Relator Ministro Vital do Rêgo) também aceita afastar a responsabilidade do gestor que autorizou a realização de licitação com base em projeto básico deficiente, como informado pelo defendente (item 142) . O caso presente aponta neste sentido.
 Com relação à alteração do objeto do Contrato de Repasse 36550/2012, mais especificamente quanto à mudança no item fundação (letra “b”) , verifica-se que tal alteração está intrinsecamente ligada à deficiência relatada no projeto básico. Ora, se constatada falha no projeto, ainda que tardiamente, após a realização de três licitações, nada mais certo do que corrigir os erros apontados. Assim foi feito com a apresentação de novo projeto e a troca do tipo de fundação. Isto, por certo gerou mudanças de ordem técnica no projeto básico do Contrato de Repasse 36550/2012, mas não alterou o objeto do contrato em si, que permaneceu sendo a construção da cadeia pública masculina de São Luís Gonzaga (MA) .
Importa registrar que a alteração no projeto básico do Contrato de Repasse 36550/2012 foi realizada após estudo apresentado pelo engenheiro Mauro Sérgio Muniz dos Santos Mauro sobre a inviabilidade do projeto com fundações do tipo tubulão (peça 60, p. 16-20; peça 61; e peça 62, p. 1-4) , que, por sua vez, lastreou seu estudo em nova sondagem do terreno, apresentado no laudo técnico elabora pela empresa Geocret em setembro de 2017 (peça 69, p. 7-9) .
Conforme já analisado nos itens 185-190 desta instrução, a manutenção do projeto de fundação do tipo tubulão nas Concorrências 001/2016 e 003/2017, foi fundamentada em laudos emitidos pela supervisora do setor de obras e serviços de engenharia da Seap/MA, Sra. Cristiana Ribeiro Guimarães. A conduta da Sra. Cristina à frente do setor de obras foi avaliada por este Tribunal na primeira auditoria na obra de construção da cadeia pública de São Luís Gonzaga (MA) (TC Processo 011.944/2015-3) e no processo de TCE decorrente desta auditoria (TC Processo 035.548/2016-9) .
Com isso, entendemos que podem ser acolhidas as razões de justificativa do Sr. Murilo Andrade de Oliveira no que se refere à irregularidade relacionada ao projeto básico inadequado da obra e alteração do objeto do Contrato de Repasse 36550/2012, Siconv 776099.
No que tange à ausência de termo aditivo no Contrato 45/2017 visando abranger novo método de execução da fundação da obra (letra “c”) , a Assessoria Jurídica da Seap/MA se manifestou no sentido de que o termo aditivo só poderia ser celebrado após a regularização da empresa junto à Fazenda Federal (peça 84, p. 52-53) . 
Como a empresa também estava com problemas em dar continuidade à obra, conforme apurado no Processo 57803/2018-SEAP (peça 84, p. 54-57) , a Seap/MA rescindiu o Contrato 45/2017 (peça 26, p. 73-74) . Nesta situação, não há porque questionar a Seap/MA sobre a ausência de termo aditivo, tendo em vista o parecer elaborado pela Assessoria Jurídica, bem como os fatos apurados no Processo 57803/2018-SEAP que levaram à rescisão do contrato. Com isso, entendemos que podem ser aceitas as razões de justificativa do responsável.
A ausência de comprovação dos motivos para a rescisão contratual com a Construtora Soares Leite Ltda. - Console-EPP (letra “d”) , já foi analisada nos itens 73-82, e, da mesma forma, podem ser aceitas as razões de justificativa do Sr. Murilo Andrade de Oliveira.
Com relação a deficiências na fiscalização (letra “e”) , entendemos que esta questão também está superada nos autos, conforme análise realizada nos itens 123-126 desta instrução, tendo em vista que foram carreados aos autos diversos documentos e fotos que comprovam visitas ao local da obra no período de outubro de 2017, quando os serviços começaram (peça 63, p. 18-19) , até fevereiro de 2018, quando os serviços foram paralisados (peça 62, p. 11-15 e peça 64, p. 4-5 e 7) . Com isso, não há de se responsabilizar o gestor por falta de documentos que comprovem a fiscalização do Contrato 45/2017 e suas razões de justificativa podem ser acolhidas.
Acerca do descumprimento de procedimento necessário para operacionalização do Contrato de Repasse 36550/2012, especificamente da ausência de previa análise e aprovação da planilha orçamentária e projeto básico dos editais de licitação pela Caixa (letra “f”) , não procedem as explicações do responsável.
O procedimento licitatório que acarretou a assinatura do Contrato 35/2016 foi adjudicado e homologado sem aprovação dos projetos pela Caixa. No caso da Concorrência 001/2016, a Caixa foi chamada a se manifestar em 10/5/2016 (peça 67, p. 13) . Após diversas tratativas com a Seap/MA sobre pendências na documentação apresentada (peça 71, e. 14 e 15; peça 72, p. 1, 4, 6, 8 e 10) , a Caixa aprovou os projetos apresentados em 1/6/2017 (peça 72, p. 12) , portanto após o término da Concorrência 001/2016, em 17/8/2016 (peça 20, p. 37) , e assinatura do Contrato 35/2016 em 6/9/2017 (peça 22, p. 1-5) .
Chama atenção, também, a informação constante dos autos de que a Seap/MA, após a rescisão do Contrato 45/2017 e correção do projeto básico com um novo tipo de fundação, realizou outro procedimento licitatório e assinou o Contrato 32/2019 com a empresa L.D.M Construções Ltda., em 5/7/2019 (peça 84, p. 51) . Entretanto, também consta dos autos documento da Caixa, datado de 12/6/2019, em que solicita o procedimento licitatório para análise (peça 73, p. 4) , o que leva à conclusão de que o Contrato 32/2019 também foi assinado sem prévia aprovação dos projetos e planilhas orçamentárias pela Caixa.
Em situações semelhantes, este Tribunal tem considerado que, no caso de licitações realizadas por entes da federação com recursos federais repassados por meio de termo de compromisso ou contrato de repasse, é necessária a prévia aprovação do projeto básico pela Caixa, como pode ser verificado no Acórdão 2099/2011-TCU-Plenário, Relator Ministro Marcos Bemquerer Costa, no qual este Tribunal deliberou:
9.1. conhecer da presente Consulta, formulada pelo Ministro de Estado das Cidades, Sr. Márcio Fortes de Almeida, por atender aos requisitos de admissibilidade de que tratam os arts. 1º, inciso XVII, e § 2º, da Lei n. 8.443/1992, e 264, inciso V, §§ 1° e 2°, do Regimento Interno/TCU, para responder ao consulente que:
9.1.1. a jurisprudência desta Corte de Contas é pacífica no sentido do necessário cumprimento ao disposto no § 2º, do artigo 7º da Lei n. 8.666/1993 para qualquer empreendimento que utilize recursos federais, por meio de termo de compromisso ou contrato de repasse, de tal forma que não há como se admitir a realização de licitação com base em projeto básico que não obteve a aprovação do órgão técnico competente na esfera federal;
9.1.2. no tocante à abertura de licitação pelo ente federado, quando há previsão de repasse de recursos federais por meio de termo de compromisso ou contrato de repasse, além da prévia aprovação do projeto básico pela Caixa Econômica Federal - CAIXA, deve haver a necessária publicação do edital do certame no Diário Oficial da União – DOU.
Com isso, entendemos que as razões de justificativa apresentas pelo responsável no que se refere à ausência de prévia análise e aprovação da planilha orçamentária e do projeto básico da Concorrência 001/2016 não prosperam. Entretanto, considerando que o Contrato 35/2016 não chegou a ter execução física e financeira e que o procedimento licitatório realizado em 2019 (Contrato 32/2019) poderá ser objeto de nova fiscalização, conforme proposto pela equipe de auditoria à peca 42, item 99, letra “d”, sua defesa pode ser acolhida parcialmente, até que se possa verificar de fato o que aconteceu no procedimento licitatório que sucedeu o Contrato 45/2017.
Por fim, quanto ao prejuízo social e financeiro decorrente das sucessivas paralisações da obra objeto do Contrato de Repasse 36550/2012 (letra “g”) , verifica-se que, na verdade, os problemas ocorridos remontam ao projeto básico original (Concorrência 007/2014) . Desde então, a Seap/MA contratou mais duas empresas para dar andamento às obras e concluir a cadeia pública de São Luís Gonzaga (MA) . Em que pese os contratos assinados até 2017 terem sido todos rescindidos, não há como atestar que os motivos para tais rescisões foram de responsabilidade exclusiva da Administração. Senão vejamos. A responsabilidade do Sr. Murilo Andrade de Oliveira na rescisão do Contrato 21/2014 foi elidida por este Tribunal no Acórdão 2230/2019-TCU-Plenário, Relator Ministro Benjamin Zymler. O Contrato 35/2016 foi rescindido amigavelmente entre as partes, sem qualquer execução. Já a rescisão do Contrato 45/2017 foi analisado nesta instrução, com proposta de acolhimento das razões de justificativa apresentadas (itens 73-82 e 199) .
Não se pode negar, também, que a população carcerária no Brasil é bastante significativa e que o volume de recursos para se manter tais estruturas é cada vez maior. Outro fato relevante são os dados apresentados pelo responsável que demonstram uma expansão e melhora do sistema prisional no Maranhão durante sua gestão, apesar da crise econômica por que tem passado o país (item 176 desta instrução) .
Importa destacar que apesar de todos os percalços por que tem passado a Seap/MA na construção da cadeia pública de São Luís Gonzaga (MA) , em 2019 foi realizado mais um certame visando concluir a cadeia, desta feita com um novo projeto de fundações, mais adequado ao terreno. O aumento do preço da obra, após cinco anos da deflagração do primeiro certame, é uma questão que poderá ser verificada mais detalhadamente por ocasião de análise do Contrato 32/2019, tendo em vista que faltam elementos nos autos sobre a nova licitação ocorrida em 2019.
Isso posto, entendemos que podem ser aceitas as razões de justificativa do responsável no que se refere ao prejuízo social e financeiro decorrente das sucessivas paralisações da obra objeto do Contrato de Repasse 36550/2012.
INFORMACOES ADICIONAIS
O processo TC Processo 011.944/2015-3 trata da primeira auditoria realizada na Seap/MA com o objetivo de verificar a execução do Contrato de Repasse 36550/2012. Após a auditoria, o TCU prolatou o Acórdão 2205/2016-TCU-Plenário, Relatora Ministra Ana Arraes, no sentido de considerar revel Cristiana Ribeiro Guimarães e Sebastião Albuquerque Uchôa Neto e aplicar-lhes a multa individual de R$ 50.000,00; acatar as justificativas de Adriano Aragão Mendonça e rejeitar as justificativas de Murilo Andrade de Oliveira, Francisco Sousa de Bastos Freitas e Norma Maria Souza Muniz e aplicar-lhes multas individuais de R$ 5.000,00. O Tribunal também determinou a instauração de TCE em decorrência da impugnação parcial de despesas realizadas no Contrato 21/2014 e a realização de nova auditoria nas obras de construção da cadeia pública masculina de São Luís Gonzaga (MA) .
O Sr. Murilo Andrade de Oliveira, também responsável nestes autos, foi chamado em audiência devido à rescisão amigável do Contrato 21/2014. Inconformado com a decisão do TCU que apenou o responsável com a aplicação de multa, interpôs recurso junto ao TCU, acatado no Acórdão 2230/2019-TCU-Plenário, Relator Ministro Benjamin Zymler.
Por conta da determinação 9.12 do Acórdão 2205/2016-TCU-Plenário, foi instaurado o processo de TCE TC Processo 035.548/2016-9 para apurar irregularidades ocorridas na construção da cadeia pública de São Luís Gonzaga (MA) (Contrato 21/2014) , em função da indevida paralisação das obras, o que resultou na perda de serviços adimplidos com recursos públicos. Neste processo foram arrolados como responsáveis o Sr. Sebastião Albuquerque Uchoa Neto, Cristiana Ribeiro Guimarães e a empresa G.S. Construções Eireli- EPP (CNPJ 18.207.297/0001-26) . O processo encontra-se aberto, aguardando julgamento. Como os responsáveis arrolados na TCE não fazem parte do rol de responsáveis deste processo pode-se prosseguir com a análise de mérito destes autos.
CONCLUSÃO
Devidamente ouvidos em audiência, os Srs. Marco Aurélio Simões Coelho, Regina Célia Barbosa Ribeiro, Fabiano Leite Campos, Rafael Velasco Brandani, Mauro Sérgio Muniz dos Santos e Murilo Andrade de Oliveira apresentaram suas razões de justificativa, analisadas nesta instrução.
A análise dos argumentos de defesa apresentados pelos Srs. Marco Aurélio Simões Coelho, supervisor de filial da Caixa, e Regina Célia Barbosa Ribeiro, gerente de filial da Caixa, demonstrou que podem ser aceitas suas razões de justificativa quanto à omissão da fiscalização da Caixa na detecção e solução dos problemas verificados na execução da obra objeto do Contrato de Repasse 36550/2012 (itens 30-43) .
Já as razões de justificativa do Sr. Fabiano Leite Campos, gestor de obras e serviços de engenharia da Seap/MA, podem ser acolhidas parcialmente, tendo em vista que, como engenheiro, deveria ter se assegurado de que o projeto que estava assinando não continha erros. Entretanto, deixa-se de sugerir a adoção de qualquer outra medida ao responsável, por entendermos demasiadamente grave frente aos fatos por ele expostos, conforme análise nos itens 53-61.
Os argumentos apresentados pelo Sr. Rafael Velasco Brandani, Subsecretário de Administração Penitenciária do Estado do Maranhão, quanto à ausência de comprovação dos motivos para a rescisão do Contrato 45/2017, merecem ser acolhidos, tendo em vista a análise realizada nos itens 72-83.
A defesa do Sr. Mauro Sérgio Muniz dos Santos, gestor de obras e serviços de engenharia da Seap/MA, no que se refere ao projeto básico inadequado e à mudança de objeto do Contrato de Repasse 36550/2012, pode ser acolhida parcialmente, tendo em vista que, como engenheiro, deveria ter se assegurado de que o projeto básico da Concorrência 003/2017 não continha erros. Entretanto, deixa-se de sugerir a imputação de qualquer penalidade ao responsável, haja vista sua conduta de ter detectado as falhas no projeto básico e alertado a Administração sobre os fatos. Tal situação atenua a falha encontrada e, em tese, aponta para a existência de boa fé do responsável (itens 114-122) .
Quanto à irregularidade relacionada a falhas na fiscalização ou supervisão do Contrato de Repasse 36550/2012, os argumentos apresentados pelo Sr. Mauro Sérgio Muniz dos Santos devem ser acolhidos, tendo em vista os documentos probatórios por ele aparentados (itens 123-126) .
Por fim, as razões de justificativa apresentadas pelo Sr. Murilo Andrade de Oliveira, Secretário de Administração Penitenciária do Estado do Maranhão, podem ser aceitas no que se refere ao projeto básico inadequado da obra e à alteração do objeto do Contrato de Repasse 36550/2012 (itens 182-196) , à ausência de termo aditivo no Contrato 45/2017 (item 197-198) , à ausência de comprovação dos motivos para a rescisão do Contrato 45/2017 (item 199) , à falta de documentos que comprovem a fiscalização do Contrato 45/2017 (item 200) e ao prejuízo social e financeiro decorrente das sucessivas paralisações da obra objeto do Contrato de Repasse 36550/2012 (itens 206-209) .
Já suas razões de justificativa no que se refere à ausência de previa análise e aprovação da planilha orçamentária e projeto básico dos editais de licitação pela Caixa não merecem ser acolhidas por completo. Entretanto, considerando que o Contrato 35/2016 não chegou a ter execução física e financeira e que o procedimento licitatório realizado em 2019 (Contrato 32/2019) poderá ser objeto de nova fiscalização, conforme proposto pela equipe de auditoria à peça 42, item 99, letra “d”, sua defesa pode ser acolhida parcialmente, até que se possa verificar de fato o que aconteceu no procedimento licitatório que sucedeu o Contrato 45/2017 (itens 201-205) .
Além disso, no Relatório de Auditoria (peça 42) , foram identificadas impropriedades relatadas no subitem II.1 e subitem II.10, para as quais foram formuladas propostas de recomendação e determinação.
No que diz respeito à recomendação dirigida à Seap/MA de se abster de receber na fase habilitatória de empresas certidão emitida pela própria licitante (item 99, letra “b”, do Relatório de Auditoria) , entendemos que não cabe tal recomendação, pois a Seap/MA não é unidade jurisdicionada ao TCU e a recomendação elaborada pela equipe de auditoria não é específica para o caso concreto do Contrato Repasse 36550/2012.
No que se refere à determinação proposta no item 99, letra “c”, do Relatório de Auditoria, constatamos que, em atendimento ao despacho da Ministra Relatora (peça 45) , a peça 33 deste processo foi devidamente incluída no TC Processo 035.548/2016-9 e lá consta à peça 46.
Por fim, quanto à proposta de realização de nova fiscalização junto à Seap/MA no Contrato de Repasse 36550/2012 (item 99, letra “d”, do Relatório de Auditoria) , entendemos que a proposta é pertinente, tendo em vista que após o término desta auditoria, foi realizada uma nova licitação pela Seap/MA (Concorrência 001/2019 – Processo 0148138/2018) e assinado o Contrato 32/2019, para execução dos serviços remanescentes de construção do presídio masculino de São Luís Gonzaga (MA) .
Ressaltamos que a fiscalização do Contrato de Repasse 36550/2012 é decorrente de Solicitação do Congresso Nacional (TC Processo 032.490/2014-3) . Nesse sentido, a Ministra Relatora Ana Arraes assim destacou no voto condutor do Acórdão 2205/2016-TCU-Plenário, que tratou da primeira auditoria realizada no referido contrato de repasse:
33. Acompanho a unidade técnica, ainda, com relação às ciências à Seap/MA e à Caixa Econômica Federal quanto às falhas constatadas na fiscalização e à realização de nova fiscalização do Contrato de Repasse 36550/2012, a fim de dar total e efetivo cumprimento ao requerimento contido na Solicitação do Congresso Nacional tratada no TC Processo 032.490/2014-3.
Em despacho à peça 45 deste processo, a Ministra Relatora se manifestou nos seguintes termos sobre a realização de outra fiscalização no objeto do Contrato de Repasse 36550/2012:
A segunda determinação proposta refere-se à realização de nova auditoria no mesmo contrato de repasse. Relembro que esta já é a segunda auditoria realizada neste objeto. A justificativa para a realização de nova fiscalização seria a avaliação de novo processo licitatório a ser iniciado para a execução da obra. Essa justificativa parece sugerir que não há urgência para realizar a auditoria proposta, uma vez que o processo licitatório ainda seria iniciado.
Conforme citado no item 224 desta instrução, de fato foi realizada outra licitação e assinado o Contrato 32/2019, para dar continuidade às obras de construção do presídio de São Luís Gonzaga (MA) . Lembramos que o valor do último contrato firmado (e posteriormente rescindido) pela Seap/MA (Contrato 45/2017) foi da ordem de R$ 9 milhões (peça 25, p. 1-14) .
Lembramos, ainda, que existe previsão legal no TCU para, eventualmente, se dar prosseguimento à fiscalização do Contrato de Repasse 36550/2012, conforme disposto na Resolução TCU 308/2019:
CAPÍTULO VI
 DAS AÇÕES DE CONTROLE EXTERNO
Art. 17. A proposta de fiscalização será formulada por procedimento específico, estabelecido em ato normativo próprio, não podendo ocorrer no âmbito de processo já existente, exceto quando se referir a proposta do Presidente ou de relator aprovada pelo Plenário, a proposta resultante de Solicitação do Congresso Nacional (SCN) , a proposta contida em relatório de levantamento, ou a realização de inspeção.
...
§ 5º O relator submeterá ao Plenário para deliberação:
IV - a proposição de fiscalização para atendimento de SCN.
PROPOSTA DE ENCAMINHAMENTO
Diante do exposto, submetemos os autos à consideração superior, propondo:
	a) 	acatar as razões de justificativa apresentadas pelos responsáveis Marco Aurélio Simões Coelho (CPF XXX.518.883-XX - itens 30-43 desta instrução) , Regina Célia Barbosa Ribeiro (CPF XXX.501.413-XX - itens 30-43 desta instrução) e Rafael Velasco Brandani (CPF XXX.146.406-XX – itens 72-83 desta instrução) ;
	b)	 acatar parcialmente as razões de justificativa apresentadas pelos responsáveis Fabiano Leite Campos (CPF XXX.168.173-XX – itens 53-61 desta instrução) , Mauro Sérgio Muniz dos Santos (CPF XXX.525.343-XX – itens 114-126 desta instrução) e Murilo Andrade de Oliveira (CPF XXX.346.386-XX – itens 201-209 desta instrução) , sem, contudo, imputar-lhes multa, em face das justificativas e documentos apresentados;
	c) realizar, com base no art. 38, inciso I, da Lei 8.442/1991, nova fiscalização junto à Secretaria de Administração Penitenciária do Estado do Maranhão no Contrato de Repasse 36550/2012 (Siconv 776099) , tendo em vista a realização da Concorrência 001/2019 e a assinatura do Contrato 32/2019; e
	d)	encaminhar cópia desta deliberação, do relatório e do voto que a fundamentaram ao Deputado Léo Motta, Presidente da Comissão de Fiscalização Financeira e Controle da Câmara dos Deputados e à Secretaria de Administração Penitenciária do Estado do Maranhão (referência: Proposta de Fiscalização e Controle 177, de 2014) .”
2.	O diretor da subunidade técnica manifestou-se nos seguintes termos:
	“Manifesto divergência pontual em relação ao encaminhamento formulado, à peça anterior (doc. 62.164.407-2) , pela AUFC ELLEN MARY TRAEBERT CAVALINI, por considerar, neste momento, desnecessário realizar nova fiscalização junto à Secretaria de Administração Penitenciária do Estado do Maranhão, uma vez que já foram realizadas duas auditorias no Contrato de Repasse 36550/2012, o que caracteriza o completo atendimento à Solicitação do Congresso Nacional de que trata a Proposta de Fiscalização e Controle 177/2014.
	Ademais, entendemos que a celebração do Contrato 32/2019, visando à execução dos serviços remanescentes da cadeia pública masculina de São Luiz Gonzaga/MA, é medida que se mostrou necessária em face dos problemas detectados na obra, sendo uníssona a jurisprudência deste Tribunal no sentido de que a responsabilidade primária pela fiscalização e análise da correta aplicação dos recursos transferidos a estados e municípios é do órgão ou entidade concedente.
	Desse modo, em substituição à proposta de encaminhamento à peça anterior, propomos:
	a) acatar as razões de justificativa apresentadas pelos responsáveis Marco Aurélio Simões Coelho (CPF XXX.518.883-XX - itens 30-43 da instrução anterior) , Regina Célia Barbosa Ribeiro (CPF XXX.501.413-XX - itens 30-43 da instrução anterior) e Rafael Velasco Brandani (CPF XXX.146.406-XX - itens 72-83 da instrução anterior) ;
	b) acatar parcialmente as razões de justificativa apresentadas pelos responsáveis Fabiano Leite Campos (CPF XXX.168.173-XX - itens 53-61 da instrução anterior) , Mauro Sérgio Muniz dos Santos (CPF XXX.525.343-XX - itens 114-126 da instrução anterior) e Murilo Andrade de Oliveira (CPF XXX.346.386-XX - itens 201-209 da instrução anterior) , sem, contudo, imputar-lhes multa, em face das justificativas e documentos apresentados;
	c) encaminhar cópia da deliberação que vier a ser proferida por este Tribunal, do relatório e do voto que a fundamentarem, bem como do relatório à peça 42:
	c.1)  ao Deputado Léo Motta, Presidente da Comissão de Fiscalização Financeira e Controle da Câmara dos Deputados, em atendimento integral à Solicitação do Congresso Nacional de que trata a Proposta de Fiscalização e Controle 177/2014;
	c.2) à Secretaria de Administração Penitenciária do Estado do Maranhão;
	c.3)  ao  Ministério da Justiça e Segurança Pública, para que, na qualidade de responsável primário pela fiscalização e análise da correta aplicação dos recursos transferidos a estados e municípios por meio de convênios, contratos de repasse e acordos congêneres, adote as medidas de sua alçada para o bom e regular andamento do Contrato de Repasse 36550/2012.”
	É o relatório.

José Reis Rocha Vieira (OAB/MA 6.280) representando Mauro Sérgio Muniz dos Santos.

Não atuou.

AUDITORIA. SOLICITAÇÃO DO CONGRESSO NACIONAL. CONTRATO DE REPASSE. CONSTRUÇÃO DE ESTABELECIMENTO PRISIONAL. CONSTATAÇÃO DE IRREGULARIDADES. AUDIÊNCIAS. ACOLHIMENTO PARCIAL DAS RAZÕES DE JUSTIFICATIVA. PREJUÍZOS TRATADOS EM TOMADA DE CONTAS ESPECIAL ESPECÍFICA. CIÊNCIA.

RELATÓRIO DE AUDITORIA (RA)

Secretaria de Controle Externo da Defesa Nacional e da Segurança Pública (SecexDefesa).

Trata-se de auditoria realizada com o objetivo de avaliar a regularidade na execução do Contrato de Repasse 36.550/2012, Siconv 776099, que tem por objeto a construção da cadeia pública masculina de São Luís Gonzaga do Maranhão (MA) .
2.	O ajuste foi firmado no valor de R$ 8,6 milhões, dos quais R$ 2,8 milhões foram liberados para a conta específica, ao passo que R$ 339 mil, desbloqueados e pagos à empresa G.S. Construções Ltda.
3.	A fiscalização é a segunda decorrente de Solicitação do Congresso Nacional - SCN de que trata a Proposta de Fiscalização e Controle 177/2014, em que foi requerida a realização de auditoria em todos os repasses da União para a então Secretaria de Estado da Justiça e da Administração Penitenciária do Estado do Maranhão - Sejap/MA (atual Secretaria de Administração Penitenciária do Estado do Maranhão - Seap/MA) , no período de 1º/1/2008 a 7/5/2011.
4.	Na primeira manifestação em resposta à SCN, foi prolatado o Acórdão 2205/2016-TCU-Plenário, de minha relatoria, que determinou, entre outras medidas, a realização de nova fiscalização no contrato de repasse, tendo em vista a paralisação da obra e o baixo percentual de execução, e a instauração de tomada de contas especial para apurar os prejuízos decorrentes do contrato firmado com a empresa G.S.
5.	Até a conclusão da auditoria ora apreciada, no âmbito do contrato de repasse, já haviam sido firmados e rescindidos três diferentes contratos com empresas distintas; em todos foram verificados irregularidades e possíveis prejuízos.
6.	A unidade executora da fiscalização foi a então Secretaria de Controle Externo no Estado do Maranhão, que submeteu à minha apreciação proposta de audiências. Em razão da alteração na estrutura das unidades do Tribunal, a Secretaria de Controle Externo da Defesa Nacional e da Segurança Pública - SecexDefesa passou a ser a unidade responsável por dar continuidade ao processo. 
7.	As audiências dos responsáveis da Seap/MA e da Caixa foram realizadas de acordo com as condutas atribuíveis a cada um, para que se manifestassem acerca das irregularidades sintetizadas a seguir:
	a) projeto básico inadequado por inviabilidade de execução do método tubulão para a fundação da obra; 
	b) mudança de objeto do contrato de repasse devido a alterações qualitativas, assim consideradas as modificações relevantes no item fundação do projeto original, realizada somente após a terceira contratação; 
	c) ausência de termo aditivo formalizando alterações das condições inicialmente pactuadas com a Construtora Soares Leite Ltda. - Console-EPP, nos termos do edital e anexos da Concorrência 003/2017, para abranger novo método de execução da fundação da obra; 
	d) ausência de comprovação dos motivos para a rescisão contratual com a Construtora Soares Leite Ltda. - Console-EPP;  
	e) fiscalização ou supervisão deficientes ou omissas da Seap/MA na consecução do objeto pactuado; 
	f) ter promovido a Concorrência 001/2016 e posterior contratação da empresa BS Construtora e Comércio Ltda. sem prévia análise e aprovação da planilha orçamentária de serviços e do projeto básico anexos ao edital da licitação pela Caixa;
	g) prejuízo social e financeiro oriundo da situação continuada de paralisação da obra objeto do contrato de repasse, em razão da dilação temporal e da prorrogação continuada da execução contratual pelas várias licitações/contratações/rescisões realizadas ao longo de seis anos de vigência do ajuste; 
	h) omissão da fiscalização da Caixa na detecção e solução dos problemas verificados na execução da obra objeto do contrato de repasse.
8.	Após examinar os documentos carreados pelos responsáveis, a SecexDefesa concluiu pelo acolhimento das razões de justificativa dos responsáveis ligados à Caixa e do subsecretário de Administração Penitenciária do estado do Maranhão. Em relação aos demais responsáveis propôs o acolhimento parcial das razões, sem, contudo, imputar-lhes multa, em face dos esclarecimentos e documentos apresentados.
9.	Na instrução à peça 85, foi proposto, ainda, realizar nova fiscalização, tendo em vista que um novo contrato foi firmado para a construção da penitenciária. O diretor da subunidade técnica discordou do encaminhamento, por entender que neste momento seria desnecessário realizar nova fiscalização, pois as duas auditorias já realizadas no Contrato de Repasse 36550/2012 teriam atendido por completo a Solicitação do Congresso Nacional de que trata a Proposta de Fiscalização e Controle 177/2014.
10.	Com essa breve introdução, passo a decidir.
II
11.	Primeiramente, incorporo aos fundamentos da decisão, de forma integral, o exame e as conclusões produzidos pela unidade instrutiva em relação às razões de justificativa, dada a completude e profundidade da análise.
12.	De modo geral, as razões foram acolhidas porque os responsáveis chamados em audiência não estiveram diretamente relacionados às irregularidades identificadas.
13.	No caso dos servidores da Caixa, as responsabilidades atribuídas a eles não teriam, de fato, o condão de impedir a ocorrência das falhas. Demonstraram ter cumprido as atribuições a seu cargo, nos termos estabelecidos nas normas que regem os contratos de repasse.
14.	No tocante aos responsáveis na Seap/MA, conforme foi minuciosamente explicitado na instrução e reproduzido no relatório precedente, foi possível evidenciar que as falhas no projeto ocasionaram os diversos problemas que vieram a se concretizar nos contratos firmados. Todavia, as decisões relacionadas ao projeto foram embasadas em pareceres técnicos que possuíam os atributos necessários a lhes conferir a aparência de que seriam confiáveis. Os responsáveis técnicos pelo projeto estão arrolados na TCE objeto do TC 035.548/20169.
15.	Até mesmo em relação ao dever de fiscalização, também objeto da audiência, foi demonstrado que o gestor responsável cumpriu com a tarefa de acompanhar a obra, tendo apresentado relatórios de visita, fotografias e documentos de tramitação interna que demonstraram a regularidade da supervisão. Inclusive, em razão da fiscalização, foram detectadas falhas que levaram à dissolução dos dois últimos contratos.
16.	Assim, em relação aos responsáveis arrolados nestes autos, estou de acordo com a proposta da unidade técnica de acolher parcialmente as razões de justificativa, tendo em vista que as falhas que não restaram justificadas não se mostraram graves o suficiente para motivar a imposição de multa.
III
17.	No tocante à divergência pontual acrescida pelo diretor da subunidade, manifesto-me de acordo com a proposta de não realizar nova fiscalização.
18.	Observei que, nas duas auditorias realizadas, foram levantadas diversas irregularidades, que resultaram, basicamente, em dois efeitos diretos: primeiro, a instauração de tomada de contas especial, objeto do TC Processo 035.548/2016-9, para apurar as responsabilidades quanto aos prejuízos identificados; segundo, foram importantes para expor diversas falhas nos projetos de engenharia iniciais, o que contribuiu para aperfeiçoar aquele adotado como referência para a contratação mais recente. 
19.	Nesse contexto, não me parece razoável o Tribunal manter ainda o acompanhamento da obra, atuando como fiscal direto. Destaco que há também outros órgãos imbuídos da responsabilidade de resguardar a regular aplicação dos recursos públicos utilizados nos contratos de repasse. 
20.	A fiscalização das transferências voluntárias compete primariamente ao órgão repassador e, dentro dos limites contratuais, à instituição financeira oficial que atuar como mandatária da União. Há também a competência do próprio ente beneficiário, que, por meio dos órgãos de controle interno e externo, deve também zelar pelo uso dos recursos públicos sob gestão do ente. 
21.	Ressalto que, em consulta ao portal da Caixa, realizada em 03/04/2020, observei que não foram transferidos novos recursos para o contrato de repasse objeto desses autos. Desse modo, uma nova fiscalização, neste momento, teria, ainda, em seu escopo, o mesmo volume de recursos federais transferidos das duas fiscalizações já realizadas.
22.	Ademais, acompanho a unidade técnica quanto à proposta de dar ciência ao presidente da Comissão de Fiscalização Financeira e Controle da Câmara dos Deputados, em complemento ao atendimento à Solicitação do Congresso Nacional de que trata a Proposta de Fiscalização e Controle 177/2014, tratada no TC Processo 032.490/2014-3, à Secretaria de Administração Penitenciária do Estado do Maranhão e ao Ministério da Justiça e Segurança Pública.
	Ante o exposto, VOTO por que o Plenário adote a minuta de deliberação que ora submeto à sua apreciação. 
TCU, Sala das Sessões Ministro Luciano Brandão Alves de Souza, em 15 de abril de 2020.
ANA ARRAES 
Relatora